---
title: "Análisis Meteganómico de Calakmul - ShotGun"
author: "David Alberto García Estrada"
date: "`r Sys.Date()`"
output: html_document
---

```{r setup, include=FALSE}
knitr::opts_chunk$set(echo = TRUE)
```

# Paqueterias

Definimos los paquetes que se utilizarán

```{r}
## Repositorio CRAN
cran_packages <- c("bookdown", "knitr", "tidyverse", "plyr", "grid",
                   "gridExtra", "kableExtra", "xtable", "ggpubr")
## Repositorio Bioconductor
bioc_packages <- c("phyloseq", "dada2", "DECIPHER", "phangorn", "ggpubr",
                   "BiocManager","DESeq2", "microbiome", "philr")
## Repositorio GitHub
git_source <- c("twbattaglia/btools", "gmteunisse/fantaxtic",
                "MadsAlbertsen/ampvis2", "opisthokonta/tsnemicrobiota")
# fuente/nombre del paquete
git_packages <- c("btools", "fantaxtic", "ampvis2", "tsnemicrobiota")
```

Instalamos los paquetes, para ello es necesario que descomentes las siguientes líneas.

```{r}
# # Intalar paquetes CRAN
# .inst <- cran_packages %in% installed.packages()
# if(any(!.inst)) {
#   install.packages(cran_packages[!.inst])
# }
# # Intalar paquetes BioConductor
# if (!requireNamespace("BiocManager", quietly = TRUE))
#     install.packages("BiocManager")
# .inst <- bioc_packages %in% installed.packages()
# if(any(!.inst)) {
#   BiocManager::install(bioc_packages[!.inst])
# }
# # Instalar paquetes GitHub
# .inst <- git_source %in% installed.packages()
# install.packages("devtools")
# if(any(!.inst)) {
#   devtools::install_github(git_source[!.inst])
# }
# library("devtools")
# install_github("opisthokonta/tsnemicrobiota")
# install.packages("remotes")
# remotes::install_github("kasperskytte/ampvis2")
# devtools::install_github('twbattaglia/btools')
```

Cargamos los paquetes

```{r, message = FALSE, warning = FALSE}
sapply(c(cran_packages, bioc_packages, git_packages), require, 
       character.only = TRUE)
library("phyloseq")
library("ggplot2")
library("readr")
library("patchwork")
library("pheatmap")
library("microbiome")
library("xtable")
library("tsnemicrobiota")
library("Rtsne")
library("ampvis2")
library("btools")
library("RColorBrewer")
library("igraph")
library("vegan")
library("factoextra")
library("pbkrtest")
library("BiodiversityR")
```

## Directorio de trabajo

Ajustamos directorio de trabajo donde se encuentran las lecturas "reads"

```{r}
# IMPORTANTE
# Ajustamos path de trabajo según tu PC
# Mostramos directorio actual
getwd()
# Si es necesario, cambiar la ruta donde están los archivos almacenados. 
# "." significa el directorio actual. 
workingDir <-  "."
setwd(workingDir)
# Creamos directorio de Resultados y otras capertas
dir.create("Resultados/")
dir.create("Resultados/Abundancias/")
dir.create("Resultados/AbundanciasAV2/")
dir.create("Resultados/BetaDiversidad/")
# Asignamos la carpeta donde están las lecturas crudas
miseq_path <- "RawData"
list.files(miseq_path)
```

# Importación y manipulación de archivo kraken-biom

Metemos a la variable merged_metagenomes el resultado de kraken-biom, esto resulta en un objeto phyloseq

```{r}
merged_metagenomes <- import_biom("CalakmulShotGun.biom")
class(merged_metagenomes)
head(merged_metagenomes@tax_table@.Data)
```

En los datos, el nombre como tal empieza en la letra numero 4, tiene 3 antes, por ejemplo "k__", con el siguiente comando eliminamos estas 3 primeras letras y empieza en la 4ta.

```{r}
merged_metagenomes@tax_table@.Data <- substring(merged_metagenomes@tax_table@.Data, 4)
# Cambiamos el nombre de las columnas con el siguiente comando
colnames(merged_metagenomes@tax_table@.Data) <- c("Kingdom", "Phylum", "Class", "Order", "Family", "Genus", "Species")
head(merged_metagenomes@tax_table@.Data)
# Lo metemos en una tabla
TablaMergedMetagenomes <- merged_metagenomes@tax_table@.Data
# Guardamos
write.table(TablaMergedMetagenomes, file = "CalakmulTablaMergedMetagenomes.txt", 
            row.names=TRUE, col.names=NA, quote=FALSE, sep="\t")
```

Podemos ver los únicos Kingdom, Phylum, Class, etc...

```{r}
head(unique(merged_metagenomes@tax_table@.Data[,"Kingdom"]))
head(unique(merged_metagenomes@tax_table@.Data[,"Phylum"]))
head(unique(merged_metagenomes@tax_table@.Data[,"Class"]))
head(unique(merged_metagenomes@tax_table@.Data[,"Order"]))
head(unique(merged_metagenomes@tax_table@.Data[,"Family"]))
head(unique(merged_metagenomes@tax_table@.Data[,"Genus"]))
head(unique(merged_metagenomes@tax_table@.Data[,"Species"]))
```

Como en Kingdom hay "solo" bacterias, nos vamos a quedar solo con eso, y así quitar lo que no entra en esta categoria.

```{r}
merged_metagenomes <- subset_taxa(merged_metagenomes, Kingdom == "Bacteria")
```

Para ver cuantos de un cierto taxón hay dentro de otro 

```{r}
# Aquí vemos cuantos Firmicutes hay en el Phylum
sum(merged_metagenomes@tax_table@.Data[,"Phylum"] == "Firmicutes")
```

Añadimos metadatos

```{r}
MetaShotgun <- data.frame(SAMPLE=c("Ag1", "Ag2", "Ag3"), 
                          SITE=c("2", "3", "1"), 
                          pH=c(6.2, 6.7, 6.1), 
                          N_TOTAL=c(0.36, 0.22, 0.29),
                          P_OLSEN=c(29.6, 13.5, 4.0),
                          ORGANIC=c(12.0, 13.5, 24.2),
                          SITE_ID=c("Ag1", "Ag2", "Ag3"))
rownames(MetaShotgun) <- MetaShotgun$SAMPLE
rownames(merged_metagenomes) %in% rownames(MetaShotgun)
all(rownames(merged_metagenomes) %in% MetaShotgun$SAMPLE)

merged_metagenomes@sam_data <- sample_data(MetaShotgun)
```

# Ensamble y manipulación de objetos de **Phyloseq** 

Resumen del objeto Phyloseq

```{r}
# Nos dice el número de taxas en las muestras y en cuantos rangos taxonómicos
merged_metagenomes 
# Cantidad de elementos en cada muestra
sample_sums(merged_metagenomes)
# Un resumen de cada muestra, indicando cuantos mínimos medios y máximos hay para cada taxa
summary(merged_metagenomes@otu_table@.Data) 
```

Gráfico

```{r}
# Generamos un data.frame con datos del merge_metagenomes
deep <- data.frame(Samples = sample_names(merged_metagenomes),
                    Reads = sample_sums(merged_metagenomes)/1000000)
deep
# Graficamos
COLOR = c("#a6cee3", "#b2df8a", "#fdbf6f")
plot.reads <- ggplot(data = deep, mapping = aes(x = Samples, y = Reads, fill = Samples)) +
  theme_classic() +
  labs(x="Samples", y="Million reads",
       title = "Total readings of analyzed samples") +
  theme(legend.position = "right", 
        legend.text = element_text(size=12, face="bold"),
        legend.title = element_text(size = 12, face = "bold"),
        axis.text = element_text(color = "black", size = 12, face = "bold"),
        axis.title = element_text(color = "black", size = 12, face = "bold"),
        plot.title = element_text(hjust = 0.5, size=14, face="bold")) +
  geom_col(position = position_dodge(0.9), width = 0.9) +
  scale_fill_brewer(palette = "Set1")
# Verla en el markdown
plot.reads
pdf("PlotReads.pdf", width=20, height=10)
plot.reads
dev.off()
svg("PlotReads.svg", width=20, height=10)
plot.reads
dev.off()
```

## Estructura y manipulación de un objeto phyloseq

Muchas veces queremos analizar un sub conjunto de las muestras en nuestro objeto phyloseq, o bien, queremos seleccionar ciertos grupos taxonómicos para análisis posteriores. Phyloseq nos permite hacer todo tipo de filtros para llevar esto a cabo. Veamos dónde se almacena la información en phyloseq.

```{r}
# Número de taxas
ntaxa(merged_metagenomes)
# Número de muestras
nsamples(merged_metagenomes)
# Nombre de las muestras
sample_names(merged_metagenomes)
# Niveles taxonómicos 
rank_names(merged_metagenomes)
# Nombre de las variables de los metadatos
sample_variables(merged_metagenomes)
```

También podemos ver un resumen estadístico de la tabla de OTUs

```{r}
# Resumen estadístico
summary(merged_metagenomes@otu_table@.Data)
```

La tabla de taxonomía relaciona el nombre de las taxa con el linaje taxonómico de éstas, por ejemplo, vincula una variante de secuencia, o ASV, con los rangos taxonómicos desde Reino hasta Género o Especie dependiendo del nivel de resolución del análisis.

```{r}
# Tabla de taxonomía
tax_table(merged_metagenomes)[1:5, 1:4]
```

Ahora, el objeto phyloseq se ha vuelto un estándar en la industria ya que otros paquetes ahora usan esta estructura de datos para sus propias funciones. Uno de esos paquetes es *microbiome* y *ampvis*. Podemos fácilmente obtener un resumen global de nuestro objeto phyloseq usando la función summarize_phyloseq.

```{r, message = FALSE, warning = FALSE}
summarize_phyloseq(merged_metagenomes)
```

Este comando nos muestra el mínimo y máximo de reads, número total y promedio de reads, etc. También muestra los encabezados de las columans en la tabla de metadata. 
Veamos ahora una tabla que mezcla metadata, taxonomía y abundancia del taxon más abundante de cada muestra.

```{r}
df <- psmelt(merged_metagenomes)
head(df)
```

Ahora veamos cómo podemos filtrar y hacer subsetting de un objeto phyloseq. Esto lo hacemos con tres grupos de funciones, por ejemplo, `filter`, `subset`, y `prune`. 
+ Filtrar se refiere a filtrar según alguna regla lógica. Ya lo hicimos en la parte de control de calidad cuando llamamos la función `filter_taxa(psd1, function(x) mean(x) > 1e-5, TRUE)`. Acá le pedíamos a la función `filter_taxa` sobre el objeto merged_metagenomes, calculara la media de cuentas de lecturas para cada taxa y si este resultado era menor que 1e-5, lo eliminara. Ahora filtramos según abundancia.
Primero transformamos en abundancia relativa y luego filtramos.

```{r, message = FALSE, warning = FALSE}
# Transformamos las cuentas en porcentaje
Porcentaje <- transform_sample_counts(merged_metagenomes, function(x) x / sum(x) * 100 )
# Filtramos las taxa con una abundancia inferior al 1%
Porcentaje.filtrado <- filter_taxa(Porcentaje, function(x) sum(x) > 1, TRUE)
```

¿Cuántas taxa permanecen en nuestro objeto phyloseq? Con una operación tan simple como la que acabamos de aplicar, nos damos cuenta que la mayoría de las taxa presentes en nuestras están en muy baja abundancia. Ahora imaginemos la situación donde queremos filtrar nuestro objeto pero en función de un taxon en específico.

```{r, message = FALSE, warning = FALSE}
# Ahora filtramos de acuerdo a Acidobacteriota
Porcentaje.filtrado.Proteobacteria <- subset_taxa(Porcentaje.filtrado, Phylum == "Proteobacteria")
# También podríamos todo lo que NO es Acidobacteriota
Porcentaje.filtrado.NoAcidobacteriota <- subset_taxa(Porcentaje.filtrado, Phylum != "Acidobacteriota")
```

Otra manera de filtrar un objeto phyloseq es en base a algún atributo presente en `sample_data`. Por ejemplo, con estos datos uno podría querer estudiar el microbioma de área por separado. Para esto crearíamos tres objetos phyloseq a partir de merged_metagenomes.

```{r, message = FALSE, warning = FALSE}
merged_metagenomes.Ag1 <- subset_samples(merged_metagenomes, SITE_ID == "Ag1")
merged_metagenomes.Ag2 <- subset_samples(merged_metagenomes, SITE_ID == "Ag2")
merged_metagenomes.Ag3 <- subset_samples(merged_metagenomes, SITE_ID == "Ag3")
```

Alternativamente, podríamos decidir estudiar solo dos de las 3 áreas

```{r, message = FALSE, warning = FALSE}
merged_metagenomes.Ag1_Ag2 <- subset_samples(subset_samples(merged_metagenomes, SITE_ID != "Ag3"))
```

## Transformación y manipulación de datos

Siguimos viendo el objeto phyloseq

```{r, message = FALSE, warning = FALSE}
#Con esto nos dice cuántos datos vacios hay, en este caso serán todos aquellos que aparezcan como TRUE
summary(merged_metagenomes@tax_table@.Data== "") # Hay 1337 NAs
# Generamos un objeto `merged_metagenomes` sin taxa´s que tengan 0 reads
merged_metagenomes <- prune_taxa(taxa_sums(merged_metagenomes) > 0, merged_metagenomes)
# Actualizamos la variable merged_metagenomes indicando que se incluya todo lo diferente (!=) a vacio "", para la variable "Genus"
Phylo_P <- subset_taxa(merged_metagenomes, Phylum != "")
Phylo_G <- subset_taxa(merged_metagenomes, Genus != "")
# Resumen
summary(Phylo_P@tax_table@.Data== "") # Ya no hay ninguno
summary(Phylo_G@tax_table@.Data== "") # Ya no hay ninguno
```

Para finalizar esta sección, un par de funciones muy útiles en phyloseq son `tax_glom()` y `tip_glom()`. Ambas funciones tratan de agrupar o aglomerar un objeto de acuerdo a alguna propiedad, de esta manera simplificándolo. Por ejemplo, es muy probable que uno tenga varias ASVs del mismo género ya que si bien a nivel de secuencia son diferentes, estas corresponden al mismo género.
Para hacer visualizaciones y otros análisis puede ser conveniente colapsar o aglomerar estas secuencias del mismo género u otro rango taxonómico. Al mismo tiempo, `tip_glom()` realiza una función similar pero basándose en una “altura” arbitraria en el árbol filogenético.

```{r}
# Cortamos a cierto nivel taxonómico
Phylum <- tax_glom(physeq = Phylo_P, taxrank = 'Phylum', NArm = F)
Genus <- tax_glom(physeq = Phylo_G, taxrank = 'Genus', NArm = F)
```

### Datos absolutos y relativos

Generamos una tabla de datos absolutos y relativos a nivel de "Phylum", para posteriores análisis.

```{r, message = FALSE, warning = FALSE}
# Transformamos a valores relativos
Phylum_R <- transform_sample_counts(Phylum, function(x) x*100 / sum(x))
Genus_R <- transform_sample_counts(Genus, function(x) x*100 / sum(x))

# psmelt permite generar un data.frame a partir de un objeto de phyloseq

# DataFrame Absolutos
Phylum_A_DF <- psmelt(Phylum)
Genus_A_DF <- psmelt(Genus)
# Convertimos a tipo letra
Phylum_A_DF$Phylum <- as.character(Phylum_A_DF$Phylum) 
Genus_A_DF$Genus <- as.character(Genus_A_DF$Genus)
Genus_A_DF$Family <- as.character(Genus_A_DF$Family)
# Renombramos
Phylum_A_DF$Phylum[Phylum_A_DF$Abundance < 10000] <- "Phylum < 10000 abundance"
Genus_A_DF$Phylum[Genus_A_DF$Abundance < 10000] <- "Phylum < 10000 abundance"
Genus_A_DF$Family[Genus_A_DF$Abundance < 25000] <- "Family < 25000 abundance"
Genus_A_DF$Genus[Genus_A_DF$Abundance < 25000] <- "Genus < 25000 abundance"
# Quitamos 
# Phylum_A_DF <- filter(Phylum_A_DF, Phylum_A_DF$Phylum != "Phylum < 10000 abundance") 
# Genus_A_DF <- filter(Genus_A_DF, Genus_A_DF$Phylum != "Phylum < 10000 abundance")
# Genus_A_DF <- filter(Genus_A_DF, Genus_A_DF$Family != "Family < 25000 abundance")
# Genus_A_DF <- filter(Genus_A_DF, Genus_A_DF$Genus != "Genus < 25000 abundance")

# DataFrame Relativos
Phylum_R_DF <- psmelt(Phylum_R)
Genus_R_DF <- psmelt(Genus_R)
# Convertimos a tipo letra
Phylum_R_DF$Phylum <- as.character(Phylum_R_DF$Phylum) 
Genus_R_DF$Genus <- as.character(Genus_R_DF$Genus)
Genus_R_DF$Family <- as.character(Genus_R_DF$Family)
# Renombramos
Phylum_R_DF$Phylum[Phylum_R_DF$Abundance < 0.5] <- "Phylum < 0.5% abundance"
Genus_R_DF$Phylum[Genus_R_DF$Abundance < 0.5] <- "Phylum < 0.5% abundance"
Genus_R_DF$Family[Genus_R_DF$Abundance < 1.5] <- "Family < 1.5% abundance"
Genus_R_DF$Genus[Genus_R_DF$Abundance < 1.5] <- "Genus < 1.5% abundance"
# Quitamos 
# Phylum_R_DF <- filter(Phylum_R_DF, Phylum_R_DF$Phylum != "Phylum < 0.5% abundance")
# Genus_R_DF <- filter(Genus_R_DF, Genus_R_DF$Phylum != "Phylum < 0.5% abundance")
# Genus_R_DF <- filter(Genus_R_DF, Genus_R_DF$Family != "Family < 1.5% abundance")
# Genus_R_DF <- filter(Genus_R_DF, Genus_R_DF$Genus != "Genus < 1.5% abundance")
```

#### Gráficas de valores absolutos y relativos

En eje X usamos la variable "SITE_ID", y en Y es "Abundance" y rellenamos por "Phylum"

```{r, include = TRUE, echo = TRUE, fig.pos = 'H', fig.dim = c(12,8), fig.align = "center", message=FALSE, fig.cap = 'Abundancia absoluta y relativa a nivel de *Phylum*.'}
# Version 1 - Phylum
Abs.plot.P.P <- ggplot(data = Phylum_A_DF, aes(x = SITE_ID, y = Abundance, fill = Phylum)) + 
  geom_bar(aes(), stat = "identity", position = "stack") + 
  theme_classic() +
  labs(x = "Samples", y = "Absolute abundance",
       title = "Absolute abundance of analyzed samples") +
  theme(legend.position = "right", 
        legend.text = element_text(size = 12, face = "bold"),
        legend.title = element_text(size = 12, face = "bold"),
        axis.text = element_text(color = "black", size = 12, face = "bold"),
        axis.title = element_text(color = "black", size = 12, face = "bold"),
        plot.title = element_text(hjust = 0.5, size = 14, face = "bold"))
Abs.plot.P.P

Rel.plot.P.P <- ggplot(data = Phylum_R_DF, aes(x = SITE_ID, y = Abundance, fill = Phylum)) + 
  geom_bar(aes(), stat = "identity", position = "fill") + 
  theme_classic() +
  labs(x = "Samples", y = "Relative abundance",
       title = "Relative abundance of analyzed samples") +
  theme(legend.position = "right", 
        legend.text = element_text(size = 12, face = "bold"),
        legend.title = element_text(size = 12, face = "bold"),
        axis.text = element_text(color = "black", size = 12, face = "bold"),
        axis.title = element_text(color = "black", size = 12, face = "bold"),
        plot.title = element_text(hjust = 0.5, size = 14, face = "bold"))
Rel.plot.P.P

Abs.plot.P.P | Rel.plot.P.P

pdf("Resultados/Abundancias/PlotRawPhylumP.pdf", width=20, height=10)
Abs.plot.P.P
dev.off()
svg("Resultados/Abundancias/PlotRawPhylumP.svg", width=20, height=10)
Abs.plot.P.P
dev.off()
pdf("Resultados/Abundancias/PlotRelPhylumP.pdf", width=20, height=10)
Rel.plot.P.P
dev.off()
svg("Resultados/Abundancias/PlotRelPhylumP.svg", width=20, height=10)
Rel.plot.P.P
dev.off()
pdf("Resultados/Abundancias/PlotRaw-RelPhylumP.pdf", width=20, height=10)
Abs.plot.P.P | Rel.plot.P.P
dev.off()
svg("Resultados/Abundancias/PlotRaw-RelPhylumP.svg", width=20, height=10)
Abs.plot.P.P | Rel.plot.P.P
dev.off()

# Version 2 - Genus

Abs.plot.G.P <- ggplot(data = Genus_A_DF, aes(x = SITE_ID, y = Abundance, fill = Phylum)) + 
  geom_bar(aes(), stat = "identity", position = "stack") + 
  theme_classic() +
  labs(x = "Samples", y = "Absolute abundance",
       title = "Absolute abundance of analyzed samples") +
  theme(legend.position = "right", 
        legend.text = element_text(size = 12, face = "bold"),
        legend.title = element_text(size = 12, face = "bold"),
        axis.text = element_text(color = "black", size = 12, face = "bold"),
        axis.title = element_text(color = "black", size = 12, face = "bold"),
        plot.title = element_text(hjust = 0.5, size = 14, face = "bold"))
Abs.plot.G.P

Rel.plot.G.P <- ggplot(data = Genus_R_DF, aes(x = SITE_ID, y = Abundance, fill = Phylum)) + 
  geom_bar(aes(), stat = "identity", position = "fill") + 
  theme_classic() +
  labs(x = "Samples", y = "Relative abundance",
       title = "Relative abundance of analyzed samples") +
  theme(legend.position = "right", 
        legend.text = element_text(size = 12, face = "bold"),
        legend.title = element_text(size = 12, face = "bold"),
        axis.text = element_text(color = "black", size = 12, face = "bold"),
        axis.title = element_text(color = "black", size = 12, face = "bold"),
        plot.title = element_text(hjust = 0.5, size = 14, face = "bold"))
Rel.plot.G.P

Abs.plot.G.P | Rel.plot.G.P

pdf("Resultados/Abundancias/PlotRawPhylumG.pdf", width=20, height=10)
Abs.plot.G.P
dev.off()
svg("Resultados/Abundancias/PlotRawPhylumG.svg", width=20, height=10)
Abs.plot.G.P
dev.off()
pdf("Resultados/Abundancias/PlotRelPhylumG.pdf", width=20, height=10)
Rel.plot.G.P
dev.off()
svg("Resultados/Abundancias/PlotRelPhylumG.svg", width=20, height=10)
Rel.plot.G.P
dev.off()
pdf("Resultados/Abundancias/PlotRaw-RelPhylumG.pdf", width=20, height=10)
Abs.plot.G.P | Rel.plot.G.P
dev.off()
svg("Resultados/Abundancias/PlotRaw-RelPhylumG.svg", width=20, height=10)
Abs.plot.G.P | Rel.plot.G.P
dev.off()
```

En eje X usamos la variable "SITE_ID", y en Y es "Abundance" y rellenamos por "Family"

```{r, include = TRUE, echo = TRUE, fig.pos = 'H', fig.dim = c(12,8), fig.align = "center", message=FALSE, fig.cap = 'Abundancia absoluta y relativa a nivel de *Family*.'}
# Version 1 - Phylum 
# No se puede porque se corta hasta nivel de Phylum y no hay más

# Version 2 - Genus
Abs.plot.G.F <- ggplot(data = Genus_A_DF, aes(x = SITE_ID, y = Abundance, fill = Family)) + 
  geom_bar(aes(), stat = "identity", position = "stack") + 
  theme_classic() +
  labs(x = "Samples", y = "Absolute abundance",
       title = "Absolute abundance of analyzed samples") +
  theme(legend.position = "right", 
        legend.text = element_text(size = 12, face = "bold"),
        legend.title = element_text(size = 12, face = "bold"),
        axis.text = element_text(color = "black", size = 12, face = "bold"),
        axis.title = element_text(color = "black", size = 12, face = "bold"),
        plot.title = element_text(hjust = 0.5, size = 14, face = "bold"))
Abs.plot.G.F 

Rel.plot.G.F <- ggplot(data = Genus_R_DF, aes(x = SITE_ID, y = Abundance, fill = Family)) + 
  geom_bar(aes(), stat = "identity", position = "fill") + 
  theme_classic() +
  labs(x = "Samples", y = "Relative abundance",
       title = "Relative abundance of analyzed samples") +
  theme(legend.position = "right", 
        legend.text = element_text(size = 12, face = "bold"),
        legend.title = element_text(size = 12, face = "bold"),
        axis.text = element_text(color = "black", size = 12, face = "bold"),
        axis.title = element_text(color = "black", size = 12, face = "bold"),
        plot.title = element_text(hjust = 0.5, size = 14, face = "bold"))
Rel.plot.G.F

Abs.plot.G.F | Rel.plot.G.F

pdf("Resultados/Abundancias/PlotRawFamilyG.pdf", width=20, height=10)
Abs.plot.G.F
dev.off()
svg("Resultados/Abundancias/PlotRawFamilyG.svg", width=20, height=10)
Abs.plot.G.F
dev.off()
pdf("Resultados/Abundancias/PlotRelFamilyG.pdf", width=20, height=10)
Rel.plot.G.F
dev.off()
svg("Resultados/Abundancias/PlotRelFamilyG.svg", width=20, height=10)
Rel.plot.G.F
dev.off()
pdf("Resultados/Abundancias/PlotRaw-RelFamilyG.pdf", width=20, height=10)
Abs.plot.G.F | Rel.plot.G.F
dev.off()
svg("Resultados/Abundancias/PlotRaw-RelFamilyG.svg", width=20, height=10)
Abs.plot.G.F | Rel.plot.G.F
dev.off()
```

En eje X usamos la variable "SITE_ID", y en Y es "Abundance" y rellenamos por "Genus"

```{r, include = TRUE, echo = TRUE, fig.pos = 'H', fig.dim = c(12,8), fig.align = "center", message=FALSE, fig.cap = 'Abundancia absoluta y relativa a nivel de *Genus*.'}
# Version 1 - Phylum 
# No se puede porque se corta hasta nivel de Phylum y no hay más

# Version 2 - Genus
Abs.plot.G.G <- ggplot(data = Genus_A_DF, aes(x = SITE_ID, y = Abundance, fill = Genus)) + 
  geom_bar(aes(), stat = "identity", position = "stack") + 
  theme_classic() +
  labs(x = "Samples", y = "Absolute abundance",
       title = "Absolute abundance of analyzed samples") +
  theme(legend.position = "right", 
        legend.text = element_text(size = 12, face = "bold"),
        legend.title = element_text(size = 12, face = "bold"),
        axis.text = element_text(color = "black", size = 12, face = "bold"),
        axis.title = element_text(color = "black", size = 12, face = "bold"),
        plot.title = element_text(hjust = 0.5, size = 14, face = "bold"))
Abs.plot.G.G

Rel.plot.G.G <- ggplot(data = Genus_R_DF, aes(x = SITE_ID, y = Abundance, fill = Genus)) + 
  geom_bar(aes(), stat = "identity", position = "fill") + 
  theme_classic() +
  labs(x = "Samples", y = "Relative abundance",
       title = "Relative abundance of analyzed samples") +
  theme(legend.position = "right", 
        legend.text = element_text(size = 12, face = "bold"),
        legend.title = element_text(size = 12, face = "bold"),
        axis.text = element_text(color = "black", size = 12, face = "bold"),
        axis.title = element_text(color = "black", size = 12, face = "bold"),
        plot.title = element_text(hjust = 0.5, size = 14, face = "bold"))
Rel.plot.G.G

Abs.plot.G.G | Rel.plot.G.G

pdf("Resultados/Abundancias/PlotRawGenusG.pdf", width=20, height=10)
Abs.plot.G.G
dev.off()
svg("Resultados/Abundancias/PlotRawGenusG.svg", width=20, height=10)
Abs.plot.G.G
dev.off()
pdf("Resultados/Abundancias/PlotRelGenusG.pdf", width=20, height=10)
Rel.plot.G.G
dev.off()
svg("Resultados/Abundancias/PlotRelGenusG.svg", width=20, height=10)
Rel.plot.G.G
dev.off()
pdf("Resultados/Abundancias/PlotRaw-RelGenusG.pdf", width=20, height=10)
Abs.plot.G.G | Rel.plot.G.G
dev.off()
svg("Resultados/Abundancias/PlotRaw-RelGenusG.svg", width=20, height=10)
Abs.plot.G.G | Rel.plot.G.G
dev.off()
```

## Abundancias 

Graficamos con ggplot2 para ver el comportamiento de las lecturas en cada una de las muestras

```{r, include = TRUE, echo = TRUE, fig.pos = 'H', fig.dim = c(12,8), fig.align = "center", message=FALSE, fig.cap = 'Distribución del total de lecturas en cada una de las muestras.'}
#Generamos un data.frame con datos del merge_metagenomes
deep <- data.frame(Samples = merged_metagenomes@sam_data@.Data[[1]],
                   Reads = sample_sums(merged_metagenomes))
deep
#Graficamos
plot.reads <- ggplot(data = deep, mapping = aes(x = Samples, y = Reads, fill = Samples)) +
  theme_classic() +
  labs(x="Samples", y="Reads",
       title = "Total readings of analyzed samples") +
  theme(legend.position = "right", 
        legend.text = element_text(size=12, face="bold"),
        legend.title = element_text(size = 12, face = "bold"),
        axis.text = element_text(color = "black", size = 12, face = "bold"),
        axis.title = element_text(color = "black", size = 12, face = "bold"),
        axis.text.x = element_text(angle = 45, vjust = 1, hjust=1),
        plot.title = element_text(hjust = 0.5, size=14, face="bold")) +
  geom_col(position = position_dodge(0.9), width = 0.9) +
  scale_fill_brewer(palette = "Paired")
plot.reads
pdf("Resultados/Abundancias/PlotReads.pdf", width=20, height=10)
plot.reads
dev.off()
svg("Resultados/Abundancias/PlotReads.svg", width=20, height=10)
plot.reads
dev.off()
```

Nos quedamos con el nombre de aquellos Phylum con procentaje mayor a 0.5

```{r}
# Version 1 - Phylum
OnePercentageP <- unique(Phylum_R_DF$Phylum[Phylum_R_DF$Abundance > 0.5])
OnePercentageP
# Version 2 - Genus
OnePercentageG <- unique(Genus_R_DF$Phylum[Genus_R_DF$Abundance > 0.5])
OnePercentageG
```

Abundancias a nivel de Phylum nuevamente para los de abundancia mayor al 1 %

```{r, include = TRUE, echo = TRUE, fig.pos = 'H', fig.dim = c(12,8), fig.align = "center", message=FALSE, fig.cap = 'Abundancia relativa de todos los *Phylum* presentes en mayor a 1 % de Abundancia.'}
# Version 1 - Phylum
for (i in OnePercentageP){
  tryCatch({
    # Prueba 
    # i <- "Actinobacteriota"
    phy <- subset_taxa(Phylo_P, Phylum == i) # Nos quedamos con el phylum de interés
    # Comprobamos
    paste("El siguiente gráfico es del Phylum", unique(phy@tax_table@.Data[,2])) 
    # Lo hacemos valores relativos
    phy <- transform_sample_counts(phy, function(x) x*100 / sum(x) ) 
    # Cortamos a nivel de género
    phy <- tax_glom(phy, taxrank = "Genus")
    # Lo volvemos data.frame
    phy.t <- psmelt(phy)
    # Renombramos los géneros que tienen abundancia menor a 1 %
    phy.t$Genus[phy.t$Abundance < 1.0] <- "Genus < 1.0 % abundance"
    }, error=function(e){cat("ERROR :",conditionMessage(e), "\n")}) 
    # Graficamos resécto a "SITE_ID"
    plot <- ggplot(data = phy.t, aes(x = SITE_ID, y = Abundance, fill = Genus)) + 
      geom_bar(aes(), stat="identity", position="fill") +
      theme(legend.position = "right", 
            legend.text = element_text(size=12, face="bold"),
            legend.title = element_text(size = 12, face = "bold"),
            axis.text = element_text(color = "black", size = 12, face = "bold"),
            axis.title = element_text(color = "black", size = 12, face = "bold"),
            plot.title = element_text(hjust = 0.5, size=14, face="bold")) +
      labs(x="Samples", y="Relative abundance",
          title = paste("Abundancia relativa dentro del phylum", i))
    pdf(paste0("Resultados/Abundancias/PlotRel", i, "-P.pdf"), width = 30, height = 10)
    print(plot)
    dev.off()
    svg(paste0("Resultados/Abundancias/PlotRel", i, "-P.svg"), width = 30, height = 10)
    print(plot)
    dev.off()
}

# Version 2 - Genus
for (i in OnePercentageG){
  tryCatch({
    # Prueba 
    # i <- "Actinobacteriota"
    phy <- subset_taxa(Phylo_G, Phylum == i) # Nos quedamos con el phylum de interés
    # Comprobamos
    paste("El siguiente gráfico es del Phylum", unique(phy@tax_table@.Data[,2])) 
    # Lo hacemos valores relativos
    phy <- transform_sample_counts(phy, function(x) x*100 / sum(x) ) 
    # Cortamos a nivel de género
    phy <- tax_glom(phy, taxrank = "Genus")
    # Lo volvemos data.frame
    phy.t <- psmelt(phy)
    # Renombramos los géneros que tienen abundancia menor a 1 %
    phy.t$Genus[phy.t$Abundance < 1.0] <- "Genus < 1.0 % abundance"
    }, error=function(e){cat("ERROR :",conditionMessage(e), "\n")}) 
    # Graficamos resécto a "SITE_ID"
    plot <- ggplot(data = phy.t, aes(x = SITE_ID, y = Abundance, fill = Genus)) + 
      geom_bar(aes(), stat="identity", position="fill") +
      theme(legend.position = "right", 
            legend.text = element_text(size=12, face="bold"),
            legend.title = element_text(size = 12, face = "bold"),
            axis.text = element_text(color = "black", size = 12, face = "bold"),
            axis.title = element_text(color = "black", size = 12, face = "bold"),
            plot.title = element_text(hjust = 0.5, size=14, face="bold")) +
      labs(x="Samples", y="Relative abundance",
          title = paste("Abundancia relativa dentro del phylum", i))
    pdf(paste0("Resultados/Abundancias/PlotRel", i, "-G.pdf"), width = 30, height = 10)
    print(plot)
    dev.off()
    svg(paste0("Resultados/Abundancias/PlotRel", i, "-G.svg"), width = 30, height = 10)
    print(plot)
    dev.off()
}
```

# Análisis de diversidad

¿Qué entendemos por diversidad? Al menos podemos conceptualizar diversidad a dos niveles: diversidad genética o morfológica, y biodiversidad. En el estudio de comunidades, tomamos prestado el concepto de biodiversidad de ecología de comunidades donde estamos interesados en la riqueza de especies (número de especies diferentes en una comunidad o diversidad alfa), en las diferencias y similitudes entre comunidades (diversidad beta), y en algunos casos en la diversidad total de un región o paisaje ecológico (landscape; diversidad gama). Medidas de riqueza, uniformidad, dominancia, diversidad filogenética (diversidad alfa)

## Alfa diversidad

En el contexto metagenómico, medimos diversidad alfa  $\alpha$ usando una serie de medidas prestadas de ecología que nos permiten caracterizar una comunidad microbiana. phyloseq tiene una función muy útil que nos permite calcular y graficar hasta siete medidas, i .e., Observed (simplemente el número de taxa o riqueza), Chao1 (la riqueza ajustada por probabilidad de no observar especies), ACE (riqueza que toma en cuenta la abundancia relativa), Shannon (abundancia relativa de taxa), Simpson (1 - la probabilidad de que observemos aleatoriamente dos bacterias en una comunidad y que pertenezcan a diferentes especies ), Inverse Simpson ( 1 / Simpson), y Fisher (riqueza tomando en cuenta abundancia).
En phyloseq simplemente llamamos la función plot_richness y podemos visualizar las medidas de diversidad. 

```{r, include = TRUE, echo = TRUE, fig.pos = 'H', fig.dim = c(12,8), fig.align = "center", message=FALSE, fig.cap = 'Índices de diversidad alpha $\alpha$.'}
# Version 1 - Phylum
alfa.diverP <- plot_richness(physeq = Phylo_P, 
              color =  "SITE_ID",
              x = "SITE_ID",
              measures = c("Observed", "Chao1", "ACE", "Shannon", "Simpson", "Fisher"),
              title = "Alpha diversity indices for the Calakmul samples obtained by Shotgun") + 
  labs(x="Samples", y="Alpha Diversity Measure") +
  theme(legend.position = "right", 
        legend.text = element_text(size=12, face="bold"),
        legend.title = element_text(size = 12, face = "bold"),
        axis.text = element_text(color = "black", size = 12, face = "bold"),
        axis.title = element_text(color = "black", size = 12, face = "bold"),
        plot.title = element_text(hjust = 0.5, size=14, face="bold")) +
  geom_boxplot(aes(fill = SITE_ID), alpha=.7) + 
  scale_color_brewer(palette = "Set1") + 
  scale_fill_brewer(palette = "Set1")
alfa.diverP
pdf("Resultados/PlotAlfaP.pdf", width=20, height=10)
alfa.diverP
dev.off()
svg("Resultados/PlotAlfaP.svg", width=20, height=10)
alfa.diverP
dev.off()

## Version 2 - Genus
alfa.diverG <- plot_richness(physeq = Phylo_G, 
              color =  "SITE_ID",
              x = "SITE_ID",
              measures = c("Observed", "Chao1", "ACE", "Shannon", "Simpson", "Fisher"),
              title = "Alpha diversity indices for the Calakmul samples obtained by Shotgun") + 
  labs(x="Samples", y="Alpha Diversity Measure") +
  theme(legend.position = "right", 
        legend.text = element_text(size=12, face="bold"),
        legend.title = element_text(size = 12, face = "bold"),
        axis.text = element_text(color = "black", size = 12, face = "bold"),
        axis.title = element_text(color = "black", size = 12, face = "bold"),
        plot.title = element_text(hjust = 0.5, size=14, face="bold")) +
  geom_boxplot(aes(fill = SITE_ID), alpha=.7) + 
  scale_color_brewer(palette = "Set1") + 
  scale_fill_brewer(palette = "Set1")
alfa.diverG
pdf("Resultados/PlotAlfaG.pdf", width=20, height=10)
alfa.diverG
dev.off()
svg("Resultados/PlotAlfaG.svg", width=20, height=10)
alfa.diverG
dev.off()
```

¿Hay un efecto significativo de la diversidad alfa según el área? Eso lo podríamos probar rápidamente con un análisis de varianza (ANOVA). Para este ejemplo utilicemos otra medida de diversidad, una que phyloseq no incorpora. Faith’s Phylogenetic Diversity es un índice introducido por Daniel Faith en 1992 que no solo considera número de especies sino que también considera qué tanto se parecen estas especies filogenéticamente. Esto es muy relevante porque nos entrega una medida rápida para evaluar prioridades de conservación de ecosistemas, o si se trata de comunidades microbianas, donde tenemos mayor probabilidad de encontrar funciones génicas novedosas.

La función alpha nos da 22 medidas de diversidad que nos ayudan a entender la estructura de las comunidades microbianas. En general, estas medidas se dividen en riqueza, diversidad, dominancia, rareza, cobertura y uniformidad.
El paquete microbiome ofrece funciones para calcular cada uno de estos aspectos de las comunidades microbianas.

```{r, message = FALSE, warning = FALSE}
# Version 1 - Phylum
# Riqueza
Riqueza_P <- richness(Phylo_P)
Riqueza_P
# Dominancia
Dominancia_P <- dominance(Phylo_P, index = "all")
Dominancia_P
# Rareza
Rareza_P <- rarity(Phylo_P, index = "all")
Rareza_P
# Cobertura
Cobertura_P <- coverage(Phylo_P, threshold = 0.5)
Cobertura_P
# Desigualdad
Desigualdad_P <- inequality(Phylo_P)
Desigualdad_P
# Uniformidad
Uniformidad_P <- evenness(Phylo_P, "all")
Uniformidad_P

# Version 2 - Genus
# Riqueza
Riqueza_G <- richness(Phylo_G)
Riqueza_G
# Dominancia
Dominancia_G <- dominance(Phylo_G, index = "all")
Dominancia_G
# Rareza
Rareza_G <- rarity(Phylo_G, index = "all")
Rareza_G
# Cobertura
Cobertura_G <- coverage(Phylo_G, threshold = 0.5)
Cobertura_G
# Desigualdad
Desigualdad_G <- inequality(Phylo_G)
Desigualdad_G
# Uniformidad
Uniformidad_G <- evenness(Phylo_G, "all")
Uniformidad_G
```

Graficamos los resultados y calculamos la significancia estadística. Para esto usamos el paquete ggpubr que genera “publication-ready plots”, algo que siempre es deseable (ejecuta library(ggpubr)).

```{r, message = FALSE, warning = FALSE}
library("ggpubr")
# Version 1 - Phylum
# Generamos un objeto `phyloseq` sin taxa´s que tengan 0 reads
Phylo_P.2 <- prune_taxa(taxa_sums(Phylo_P) > 0, Phylo_P)
# Calculamos los índices de diversidad
AlphaP <- alpha(Phylo_P.2, index = "all")
# Y finalmente visualizamos la tabla de resultados
head(AlphaP)

# Version 2 - Genus
# Generamos un objeto `phyloseq` sin taxa´s que tengan 0 reads
Phylo_G.2 <- prune_taxa(taxa_sums(Phylo_G) > 0, Phylo_G)
# Calculamos los índices de diversidad
AlphaG <- alpha(Phylo_G.2, index = "all")
# Y finalmente visualizamos la tabla de resultados
head(AlphaG)
```

## Metadatos con diversidad

Extraemos el metadata del objeto phyloseq.

```{r}
# Version 1 - Phylum
Phylo_P.2.meta <- meta(Phylo_P.2)
head(Phylo_P.2.meta)

# Version 2 - Genus
Phylo_G.2.meta <- meta(Phylo_G.2)
head(Phylo_G.2.meta)
```

Le agregamos la tabla de diversidad a la metadata

```{r}
# Version 1 - Phylum
names(AlphaP)
Phylo_P.2.meta$Shannon <- AlphaP$diversity_shannon 
Phylo_P.2.meta$InverseSimpson <- AlphaP$diversity_inverse_simpson
Phylo_P.2.meta$Chao1 <- AlphaP$chao1
Phylo_P.2.meta$Observed <- AlphaP$observed
Phylo_P.2.meta$Fisher <- AlphaP$diversity_fisher

# Version 1 - Genus
names(AlphaG)
Phylo_G.2.meta$Shannon <- AlphaG$diversity_shannon 
Phylo_G.2.meta$InverseSimpson <- AlphaG$diversity_inverse_simpson
Phylo_G.2.meta$Chao1 <- AlphaG$chao1
Phylo_G.2.meta$Observed <- AlphaG$observed
Phylo_G.2.meta$Fisher <- AlphaG$diversity_fisher
```

En este ejercicio nos interesa comparar la diversidad entre áreas. Recordemos que tenemos datos para tres áreas: Ag1, Ag2, Ag3. Necesitamos crear una lista de comparasiones de a pares para poder visualizar y calcular significancia estadística de manera simultánea.

```{r}
# Obtenemos las variables desde nuestro objeto `phyloseq`
Area <- levels(as.factor(Phylo_P.2.meta$SITE_ID))
# Creamos una lista de lo que queremos comparar
ParesArea <- combn(seq_along(Area), 2, simplify = FALSE, FUN = function(i) Area[i])
ParesArea
```

Con la función ggviolin podemos generar un gráfico de violín en un solo paso de la siguiente forma.

```{r, include = TRUE, echo = TRUE, fig.pos = 'H', fig.dim = c(12,8), fig.align = "center", message=FALSE, fig.cap = 'Gráfico de Violín de los diferentes índices de diversidad alfa $\alpha$ y su significancia estadística.'}
# Version 1 - Phylum
# Cargamos una variable de color
# COLOR <- c("#a6cee3", "#b2df8a", "#fdbf6f")
Indices <- c("Observed","Shannon","Fisher","Chao1","InverseSimpson")
# Ciclo
for (i in Indices){
  # Prueba 
  # i <- "Observed"
  p <- ggviolin(Phylo_P.2.meta, x = "SITE_ID", y = i, 
                add = "boxplot", fill = "SITE_ID") + #, palette = COLOR)
    scale_fill_brewer(palette = "Set1") +
    # Evaluamos la significancia estadística
    stat_compare_means(comparisons = ParesArea)
  print(p)
}

# Version 2 - Genus
# Cargamos una variable de color
# COLOR <- c("#a6cee3", "#b2df8a", "#fdbf6f")
Indices <- c("Observed","Shannon","Fisher","Chao1","InverseSimpson")
# Ciclo
for (i in Indices){
  # Prueba 
  # i <- "Observed"
  p <- ggviolin(Phylo_G.2.meta, x = "SITE_ID", y = i, 
                add = "boxplot", fill = "SITE_ID") + #, palette = COLOR)
    scale_fill_brewer(palette = "Set1") +
    # Evaluamos la significancia estadística
    stat_compare_means(comparisons = ParesArea)
  print(p)
}
```

## Beta Diversidad

La diversidad beta $\beta$ es la relación entre la diversidad de especies regional y local. La diversidad beta como una medida del recambio de especies enfatiza demasiado el papel de las especies raras, ya que la diferencia en la composición de especies entre dos sitios o comunidades probablemente refleje la presencia o ausencia de algunas especies raras en los ensamblajes. 
Existen diferentes medidas de similitud (o disimilitud, i.e., 1 - similitud) disponibles que nos permiten entender las relaciones entre nuestras muestras. En general todas producen matrices de distancia comparables. El paquete phyloseq ofrece un gran número de medidas de distancia. Las más populares son *UniFrac* y *Weighted UniFrac* (medidas que consideran filogenia) y otras independientes de filogenia como: *Jaccard*, *Manhattan*, *Euclidian*, *Bray-Curtis*, *Canberra*, etc. Por otra parte, la matriz de distancia resultante no se usa en aislación sino que en conjunto con algún método de ordinación o escalamiento multidimensional (ordination). De nuevo, phyloseq ofrece un gran número de métodos entre los cuales se encuentran: detrended y canonical correspondence analysis, Double Principal Coordinate Analysis, Non-metric MultiDimenstional Scaling, y MDS/PCoA.
Probemos entonces hacer un análisis tipo PCoA con una matriz de distancia que considera las relaciones filogenéticas y otra que no.

```{r, include = TRUE, echo = TRUE, fig.pos = 'H', fig.dim = c(12,8), fig.align = "center", message=FALSE, fig.cap = 'ïndices de Diversidad Beta $\beta$.'}
# Con esto vemos todos los métodos (métricas de distancia) para calcular la beta diversidad
distanceMethodList

# Algunos métodos de ORDENACIÓN
Ordenacion <- c("NMDS", "MDS")
# Algunas DISTANCIAS
Distancia <- c("bray", "jsd", "jaccard")

# Version 1 - Phylum
#Para poder usar la variable año en la bandera "shape" la convertimos en factor
Phylo_P.2@sam_data@.Data[[6]] <- as.factor(Phylo_P.2@sam_data@.Data[[6]])
for (o in Ordenacion){
  # Prueba 
  # o <- "NMDS"
  for (d in Distancia){
    # Prueba 
    # d <- "bray"
    Ord <- ordinate(physeq = Phylo_P.2, method = o, distance = d)
    Beta <- plot_ordination(physeq = Phylo_P.2, ordination = Ord, 
                            color = "SITE_ID", shape = "YEAR") +
      theme_classic() +
      geom_point(size = 5) +
      geom_text(mapping = aes(label = SITE_ID), size = 4, vjust = 2, hjust = 1) + 
      geom_vline(xintercept = 0) +
      geom_hline(yintercept = 0) +
      labs(title = paste("Beta diversity with", o, "-", d, 
                         "for the Calakmul samples rRNA Shotgun")) +
             theme(legend.position = "right", 
                   legend.text = element_text(size=12, face="bold"),
                   legend.title = element_text(size = 12, face = "bold"),
                   axis.text = element_text(color = "black", size = 12, face = "bold"),
                   axis.title = element_text(color = "black", size = 12, face = "bold"),
                   plot.title = element_text(hjust = 0.5, size=14, face="bold")) +
             scale_color_brewer(palette = "Set1") + 
             scale_fill_brewer(palette = "Set1")
    print(Beta)
    pdf(paste0("Resultados/BetaDiversidad/PlotBeta", o, "-", d, "-P.pdf"), 
        width=20, height=10)
    print(Beta)
    dev.off()
    svg(paste0("Resultados/BetaDiversidad/PlotBeta", o, "-", d, "-P.svg"),
        width=20, height=10)
    print(Beta)
    dev.off()
  }
}

# Version 1 - Phylum
#Para poder usar la variable año en la bandera "shape" la convertimos en factor
Phylo_G.2@sam_data@.Data[[6]] <- as.factor(Phylo_G.2@sam_data@.Data[[6]])
for (o in Ordenacion){
  # Prueba 
  # o <- "NMDS"
  for (d in Distancia){
    # Prueba 
    # d <- "bray"
    Ord <- ordinate(physeq = Phylo_G.2, method = o, distance = d)
    Beta <- plot_ordination(physeq = Phylo_G.2, ordination = Ord, 
                            color = "SITE_ID", shape = "YEAR") +
      theme_classic() +
      geom_point(size = 5) +
      geom_text(mapping = aes(label = SITE_ID), size = 4, vjust = 2, hjust = 1) + 
      geom_vline(xintercept = 0) +
      geom_hline(yintercept = 0) +
      labs(title = paste("Beta diversity with", o, "-", d, 
                         "for the Calakmul samples Shotgun")) +
             theme(legend.position = "right", 
                   legend.text = element_text(size=12, face="bold"),
                   legend.title = element_text(size = 12, face = "bold"),
                   axis.text = element_text(color = "black", size = 12, face = "bold"),
                   axis.title = element_text(color = "black", size = 12, face = "bold"),
                   plot.title = element_text(hjust = 0.5, size=14, face="bold")) +
             scale_color_brewer(palette = "Set1") + 
             scale_fill_brewer(palette = "Set1")
    print(Beta)
    pdf(paste0("Resultados/BetaDiversidad/PlotBeta", o, "-", d, "-G.pdf"), 
        width=20, height=10)
    print(Beta)
    dev.off()
    svg(paste0("Resultados/BetaDiversidad/PlotBeta", o, "-", d, "-G.svg"),
        width=20, height=10)
    print(Beta)
    dev.off()
  }
}
```

Los resultados son similares aunque las agrupaciones de puntos o muestras ocupan distinto espacio en el gráfico.

En cuanto a diversidad beta podemos calcular similitud global a través de todas las muestras de interés o también podemos cuantificar la divergencia de un grupo y compararla con la divergencia de otro, veamos éste último caso.

```{r, include = TRUE, echo = TRUE, fig.pos = 'H', fig.dim = c(12,8), fig.align = "center", message=FALSE, fig.cap = 'Comparación de Divergencia de las tres zonas muestreadas.'}
# Versión 1 - Phylum
# Dataframe donde alamacenamos todo
BetaBoxplotP <- data.frame()
for (a in Area){
  # Prueba
  # a <- "Ag1"
  # Calculamos divergencia
  phy <- subset_samples(Phylo_P.2, SITE_ID == a)
  ref <- apply(abundances(phy), 1, median)
  div <- divergence(phy, ref)
  # Tranformamos en dataframe
  divdf <- data.frame(div)
  # Agregamos una columna
  divdf <- mutate(divdf, SITE_ID = a)
  # Nombramos las columnas
  colnames(divdf) <- c("Divergence", "SITE_ID")
  # Combinamos los resultados
  BetaBoxplotP <- rbind(BetaBoxplotP, divdf)
}
# Vemos la tabla resultante
BetaBoxplotP
# Graficamos y realizamos comparación estadística
BetaBoxP <- ggboxplot(data = BetaBoxplotP, x = "SITE_ID", y = "Divergence", 
                     fill = "SITE_ID") +
  scale_fill_brewer(palette = "Set1") +
  stat_compare_means(comparisons = list(Area))
BetaBoxP

# Versión 2 -  Genus
# Dataframe donde alamacenamos todo
BetaBoxplotG <- data.frame()
for (a in Area){
  # Prueba
  # a <- "Ag1"
  # Calculamos divergencia
  phy <- subset_samples(Phylo_G.2, SITE_ID == a)
  ref <- apply(abundances(phy), 1, median)
  div <- divergence(phy, ref)
  # Tranformamos en dataframe
  divdf <- data.frame(div)
  # Agregamos una columna
  divdf <- mutate(divdf, SITE_ID = a)
  # Nombramos las columnas
  colnames(divdf) <- c("Divergence", "SITE_ID")
  # Combinamos los resultados
  BetaBoxplotG <- rbind(BetaBoxplotG, divdf)
}
# Vemos la tabla resultante
BetaBoxplotG
# Graficamos y realizamos comparación estadística
BetaBoxG <- ggboxplot(data = BetaBoxplotG, x = "SITE_ID", y = "Divergence", 
                     fill = "SITE_ID") +
  scale_fill_brewer(palette = "Set1") +
  stat_compare_means(comparisons = list(Area))
BetaBoxG
```

## Análisis de abundancias y visualizaciones

Una manera muy eficiente de obtener una visión general de la composición de las muestras es a través de un gráfico de barras apiladas. 

```{r, include = TRUE, echo = TRUE, fig.pos = 'H', fig.dim = c(12,8), fig.align = "center", message=FALSE, fig.cap = 'Top 10 de géneros más abundantes y clasificado por *Familia*.'}
# Versión 1 - Phylum
# Necesitamos obtener las taxa más abundantes, en este caso el top 10
top10_P <- get_top_taxa(physeq_obj = Phylo_P.2, n = 10, relative = T,
                       discard_other = T, other_label = "Other")
# Ya que no todas las taxa fueron clasificadas a nivel de especie, generamos etiquetas compuestas de distintos rangos taxonómicos para el gráfico
top10_P <- name_taxa(top10_P, label = "", species = F, other_label = "Other")
# Finalmente graficamos
ptop10_P <- fantaxtic_bar(top10_P, color_by = "Family", label_by = "Genus", 
                        facet_by = NULL, grid_by = NULL, other_color = "Grey") +
  theme_classic() +
  labs(title="Top 10 genus present in Calakmul samples obtained by Shotgun")+
  theme(legend.position = "right", 
        legend.text = element_text(size=12, face="bold"),
        legend.title = element_text(size = 12, face = "bold"),
        axis.text.x = element_text(angle = 45, vjust = 1.0, hjust=1),
        axis.text = element_text(color = "black", size = 12, face = "bold"),
        axis.title = element_text(color = "black", size = 12, face = "bold"),
        plot.title = element_text(hjust = 0.5, size=14, face="bold")) + 
  scale_fill_brewer(palette = "Set3") 
ptop10_P
pdf("Resultados/PlotTop10genus_P.pdf", width=20, height=10)
ptop10_P
dev.off()
svg("Resultados/PlotTop10genus_P.svg", width=20, height=10)
ptop10_P
dev.off()

# facet_by
ptop10.1_P <- fantaxtic_bar(top10_P, color_by = "Family", label_by = "Genus", 
                        facet_by = "SITE_ID", grid_by = NULL, other_color = "Grey") +
  theme_classic() +
  labs(title="Top 10 genus present in Calakmul samples obtained by Shotgun")+
  theme(legend.position = "right", 
        legend.text = element_text(size=12, face="bold"),
        legend.title = element_text(size = 12, face = "bold"),
        axis.text.x = element_text(angle = 45, vjust = 1.0, hjust=1),
        axis.text = element_text(color = "black", size = 12, face = "bold"),
        axis.title = element_text(color = "black", size = 12, face = "bold"),
        plot.title = element_text(hjust = 0.5, size=14, face="bold")) + 
  scale_fill_brewer(palette = "Set3") 
ptop10.1_P
pdf("Resultados/PlotTop10genusV2_P.pdf", width=20, height=10)
ptop10.1_P
dev.off()
svg("Resultados/PlotTop10genusV2_P.svg", width=20, height=10)
ptop10.1_P
dev.off()

# Versión 2 - Genus
# Necesitamos obtener las taxa más abundantes, en este caso el top 10
top10_G <- get_top_taxa(physeq_obj = Phylo_G.2, n = 10, relative = T,
                       discard_other = T, other_label = "Other")
# Ya que no todas las taxa fueron clasificadas a nivel de especie, generamos etiquetas compuestas de distintos rangos taxonómicos para el gráfico
top10_G <- name_taxa(top10_G, label = "", species = F, other_label = "Other")
# Finalmente graficamos
ptop10_G <- fantaxtic_bar(top10_G, color_by = "Family", label_by = "Genus", 
                        facet_by = NULL, grid_by = NULL, other_color = "Grey") +
  theme_classic() +
  labs(title="Top 10 genus present in Calakmul samples obtained by Shotgun")+
  theme(legend.position = "right", 
        legend.text = element_text(size=12, face="bold"),
        legend.title = element_text(size = 12, face = "bold"),
        axis.text.x = element_text(angle = 45, vjust = 1.0, hjust=1),
        axis.text = element_text(color = "black", size = 12, face = "bold"),
        axis.title = element_text(color = "black", size = 12, face = "bold"),
        plot.title = element_text(hjust = 0.5, size=14, face="bold")) + 
  scale_fill_brewer(palette = "Set3") 
ptop10_G
pdf("Resultados/PlotTop10genus_G.pdf", width=20, height=10)
ptop10_G
dev.off()
svg("Resultados/PlotTop10genus_G.svg", width=20, height=10)
ptop10_G
dev.off()

# facet_by
ptop10.1_G <- fantaxtic_bar(top10_G, color_by = "Family", label_by = "Genus", 
                        facet_by = "SITE_ID", grid_by = NULL, other_color = "Grey") +
  theme_classic() +
  labs(title="Top 10 genus present in Calakmul samples obtained by Shotgun")+
  theme(legend.position = "right", 
        legend.text = element_text(size=12, face="bold"),
        legend.title = element_text(size = 12, face = "bold"),
        axis.text.x = element_text(angle = 45, vjust = 1.0, hjust=1),
        axis.text = element_text(color = "black", size = 12, face = "bold"),
        axis.title = element_text(color = "black", size = 12, face = "bold"),
        plot.title = element_text(hjust = 0.5, size=14, face="bold")) + 
  scale_fill_brewer(palette = "Set3") 
ptop10.1_G
pdf("Resultados/PlotTop10genusV2_G.pdf", width=20, height=10)
ptop10.1_G
dev.off()
svg("Resultados/PlotTop10genusV2_G.svg", width=20, height=10)
ptop10.1_G
dev.off()
```

### Diferentes visualizaciones de abundancias

Veamos ahora otras herramientas que nos permiten examinar la composición de estas comunidades microbianas. El paquete ampvis2, desarrollado por Mads Albertsen y Kasper Skytte Andersen, nos permite hacer precisamente esto. Primero transformemos el objeto phyloseq con el cual hemos estado trabajando en un objeto ampvis2.

```{r, message = FALSE, warning = FALSE}
library(ampvis2)
# Necesitamos extraer la tabla de read counts y la tabla de taxonomía del objeto merged_metagenomes
# Generamos una copia para no sobreescribir merged_metagenomes

# Version 1 - Phylum 
# Necesitamos extraer la tabla de read counts y la tabla de taxonomía del objeto Phylo_P
# Generamos una copia para no sobreescribir Phylo_P
objP <- Phylo_P.2
# Extraemos las tablas
otutableP <- data.frame(OTU = rownames(phyloseq::otu_table(objP)@.Data),
                       phyloseq::otu_table(objP)@.Data,
                       phyloseq::tax_table(objP)@.Data,
                       check.names = FALSE)
# Extraemos la metadada
metadataP <- data.frame(phyloseq::sample_data(objP), 
                       check.names = FALSE)

# Version 2 - Genus
# Necesitamos extraer la tabla de read counts y la tabla de taxonomía del objeto Phylo_G
# Generamos una copia para no sobreescribir Phylo_G
objG <- Phylo_G.2
# Extraemos las tablas
otutableG <- data.frame(OTU = rownames(phyloseq::otu_table(objG)@.Data),
                       phyloseq::otu_table(objG)@.Data,
                       phyloseq::tax_table(objG)@.Data,
                       check.names = FALSE)
# Extraemos la metadada
metadataG <- data.frame(phyloseq::sample_data(objG), 
                       check.names = FALSE)
```

Ampvis2 requiere
- Los rangos taxonómicos sean y vayan de *Kingdom* a *Species* 
- La primera columna del metadata sea el identificador de cada muestra

```{r}
# Version 1 - Phylum
# Entonces duplicamos la columna Género y le cambiamos el nombre a Especie
otutableP$Species <- otutableP$Genus
# Reordenamos la metadata
colnames(metadataP)
rownames(metadataP)
# finalmente generamos el objeto ampvis
AV2P <- amp_load(otutableP, metadataP)

# Version 2 - Genus
# Entonces duplicamos la columna Género y le cambiamos el nombre a Especie
otutableG$Species <- otutableG$Genus
# Reordenamos la metadata
colnames(metadataG)
rownames(metadataG)
# finalmente generamos el objeto ampvis
AV2G <- amp_load(otutableG, metadataG)
```

Ahora echemos un vistazo a la estructura de las comunidades utilizando “rank abundance curves”.

```{r, include = TRUE, echo = TRUE, fig.pos = 'H', fig.dim = c(12,8), fig.align = "center", message=FALSE, fig.cap = 'Estructura de comunidades por "Curvas de abundancia por rango, logarítmico y no logarítimico.'}
# Version 1 - Phylum
# No logaritmico
AV2.abunP <- amp_rankabundance(AV2P, group_by = "SITE_ID", showSD = T, log10_x = F) +
  theme_classic() +
  labs(title="Relative abundance by number of accumulated readings")+
  theme(legend.position = "right", 
        legend.text = element_text(size=12, face="bold"),
        legend.title = element_text(size = 12, face = "bold"),
        axis.text = element_text(color = "black", size = 12, face = "bold"),
        axis.title = element_text(color = "black", size = 12, face = "bold"),
        plot.title = element_text(hjust = 0.5, size=14, face="bold")) +
  geom_vline(xintercept = 1000) +
  geom_hline(yintercept = 90) +
  geom_vline(xintercept = 25) +
  geom_hline(yintercept = 10) +
  scale_fill_brewer(palette = "Set1") +
  scale_color_brewer(palette = "Set1")
AV2.abunP
pdf("Resultados/AbundanciasAV2/PlotAmpAbunP.pdf", width=20, height=10)
AV2.abunP
dev.off()
svg("Resultados/AbundanciasAV2/PlotAmpAbunP.svg", width=20, height=10)
AV2.abunP
dev.off()

# Logaritmico
AV2.abunlogP <- amp_rankabundance(AV2P, group_by = "SITE_ID", showSD = T, log10_x = T) +
  theme_classic() +
  labs(title="Relative abundance by number of accumulated readings")+
  theme(legend.position = "right", 
        legend.text = element_text(size=12, face="bold"),
        legend.title = element_text(size = 12, face = "bold"),
        axis.text = element_text(color = "black", size = 12, face = "bold"),
        axis.title = element_text(color = "black", size = 12, face = "bold"),
        plot.title = element_text(hjust = 0.5, size=14, face="bold")) +
  geom_vline(xintercept = 1000) +
  geom_hline(yintercept = 90) +
  geom_vline(xintercept = 25) +
  geom_hline(yintercept = 10) +
  scale_fill_brewer(palette = "Set1") +
  scale_color_brewer(palette = "Set1")
AV2.abunlogP
pdf("Resultados/AbundanciasAV2/PlotAmpAbunLogP.pdf", width=20, height=10)
AV2.abunlogP
dev.off()
svg("Resultados/AbundanciasAV2/PlotAmpAbunLogP.svg", width=20, height=10)
AV2.abunlogP
dev.off()

# Versión 2 - Genus
# No logaritmico
AV2.abunG <- amp_rankabundance(AV2G, group_by = "SITE_ID", showSD = T, log10_x = F) +
  theme_classic() +
  labs(title="Relative abundance by number of accumulated readings")+
  theme(legend.position = "right", 
        legend.text = element_text(size=12, face="bold"),
        legend.title = element_text(size = 12, face = "bold"),
        axis.text = element_text(color = "black", size = 12, face = "bold"),
        axis.title = element_text(color = "black", size = 12, face = "bold"),
        plot.title = element_text(hjust = 0.5, size=14, face="bold")) +
  geom_vline(xintercept = 1000) +
  geom_hline(yintercept = 90) +
  geom_vline(xintercept = 25) +
  geom_hline(yintercept = 10) +
  scale_fill_brewer(palette = "Set1") +
  scale_color_brewer(palette = "Set1")
AV2.abunG
pdf("Resultados/AbundanciasAV2/PlotAmpAbunG.pdf", width=20, height=10)
AV2.abunG
dev.off()
svg("Resultados/AbundanciasAV2/PlotAmpAbunG.svg", width=20, height=10)
AV2.abunG
dev.off()

# Logaritmico
AV2.abunlogG <- amp_rankabundance(AV2G, group_by = "SITE_ID", showSD = T, log10_x = T) +
  theme_classic() +
  labs(title="Relative abundance by number of accumulated readings")+
  theme(legend.position = "right", 
        legend.text = element_text(size=12, face="bold"),
        legend.title = element_text(size = 12, face = "bold"),
        axis.text = element_text(color = "black", size = 12, face = "bold"),
        axis.title = element_text(color = "black", size = 12, face = "bold"),
        plot.title = element_text(hjust = 0.5, size=14, face="bold")) +
  geom_vline(xintercept = 1000) +
  geom_hline(yintercept = 90) +
  geom_vline(xintercept = 25) +
  geom_hline(yintercept = 10) +
  scale_fill_brewer(palette = "Set1") +
  scale_color_brewer(palette = "Set1")
AV2.abunlogG
pdf("Resultados/AbundanciasAV2/PlotAmpAbunLogG.pdf", width=20, height=10)
AV2.abunlogG
dev.off()
svg("Resultados/AbundanciasAV2/PlotAmpAbunLogG.svg", width=20, height=10)
AV2.abunlogG
dev.off()
```

El gráfico nos muestra que en la medida que vamos sumando las taxa de mayor a menor abundancia (Rank Abundance) la abundancia de reads cumulativa va aumentando. Lo importante de observar es la forma de la curva. Una curva que sube rápidamente nos indicaría que las comunidades están dominadas por unas cuantas taxa. El objeto AV2 tiene un total de 2220 OTUs, los que están entre un rango de 80 y 1000 están tomando el 90 % de las lecturas,lo que sugiere que el total de las lecturas está determinado por la mitad de todos los OTUs.
Ahora veremos cuales son mediante un mapa de calor

```{r, include = TRUE, echo = TRUE, fig.pos = 'H', fig.dim = c(12,8), fig.align = "center", message=FALSE, fig.cap = 'Mapas de calor a nivel de "*Phylum*" y/o "*Genus*"'}
# Version 1 - Phylum
# Phylum y Género
AmpHMP_GP <- amp_heatmap(AV2P, 
            group_by = "SITE_ID", facet_by = "SITE_ID", plot_values = TRUE,
            tax_show = 15, tax_aggregate = "Genus", tax_add = "Phylum",
            # color_vector = c("lightblue3", "olivedrab3"),
            plot_colorscale = "sqrt", plot_legendbreaks = c(0, 0.5, 1, 1.5, 2, 2.5, 3.0)) +
  labs(title="Relative abundance for Phylum and genus")+
  theme(legend.position = "right", 
        legend.text = element_text(size=12, face="bold"),
        legend.title = element_text(size = 12, face = "bold"),
        axis.text.x=element_blank(),
        axis.ticks.x=element_blank(),
        axis.text = element_text(color = "black", size = 12, face = "bold"),
        axis.title = element_text(color = "black", size = 12, face = "bold"),
        plot.title = element_text(hjust = 0.5, size=14, face="bold"))
AmpHMP_GP
pdf("Resultados/AbundanciasAV2/PlotAmpHMP_GP.pdf", width=20, height=10)
AmpHMP_GP 
dev.off()
svg("Resultados/AbundanciasAV2/PlotAmpHMP_GP.svg", width=20, height=10)
AmpHMP_GP 
dev.off()

# Phylum
AmpHMP_P <- amp_heatmap(AV2P, 
            group_by = "SITE_ID", facet_by = "SITE_ID", plot_values = TRUE,
            tax_show = 15, tax_aggregate = "Phylum",
            # color_vector = c("lightblue3", "olivedrab3"),
            plot_colorscale = "sqrt", plot_legendbreaks = c(0, 5, 10, 20, 35, 40)) +
  labs(title="Relative abundance for Phylum")+
  theme(legend.position = "right", 
        legend.text = element_text(size=12, face="bold"),
        legend.title = element_text(size = 12, face = "bold"),
        axis.text.x=element_blank(),
        axis.ticks.x=element_blank(),
        axis.text = element_text(color = "black", size = 12, face = "bold"),
        axis.title = element_text(color = "black", size = 12, face = "bold"),
        plot.title = element_text(hjust = 0.5, size=14, face="bold"))
AmpHMP_P
pdf("Resultados/AbundanciasAV2/PlotAmpHMP_P.pdf", width=20, height=10)
AmpHMP_P 
dev.off()
svg("Resultados/AbundanciasAV2/PlotAmpHMP_P.svg", width=20, height=10)
AmpHMP_P 
dev.off()

# Género
AmpHMP_G <- amp_heatmap(AV2P, 
            group_by = "SITE_ID", facet_by = "SITE_ID", plot_values = TRUE,
            tax_show = 15, tax_aggregate = "Genus",
            # color_vector = c("lightblue3", "olivedrab3"),
            plot_colorscale = "sqrt", plot_legendbreaks = c(0, 0.5, 1, 1.5, 2, 2.5, 3.0)) +
  labs(title="Relative abundance for Genus")+
  theme(legend.position = "right", 
        legend.text = element_text(size=12, face="bold"),
        legend.title = element_text(size = 12, face = "bold"),
        axis.text.x=element_blank(),
        axis.ticks.x=element_blank(),
        axis.text = element_text(color = "black", size = 12, face = "bold"),
        axis.title = element_text(color = "black", size = 12, face = "bold"),
        plot.title = element_text(hjust = 0.5, size=14, face="bold"))
AmpHMP_G
pdf("Resultados/AbundanciasAV2/PlotAmpHMP_G.pdf", width=20, height=10)
AmpHMP_G 
dev.off()
svg("Resultados/AbundanciasAV2/PlotAmpHMP_G.svg", width=20, height=10)
AmpHMP_G
dev.off()

# Version 2 - Genus
# Phylum y Género
AmpHMG_GP <- amp_heatmap(AV2G, 
            group_by = "SITE_ID", facet_by = "SITE_ID", plot_values = TRUE,
            tax_show = 15, tax_aggregate = "Genus", tax_add = "Phylum",
            # color_vector = c("lightblue3", "olivedrab3"),
            plot_colorscale = "sqrt", plot_legendbreaks = c(0, 1.0, 2.0, 4.0, 6.0, 8.0)) +
  labs(title="Relative abundance for Phylum and genus")+
  theme(legend.position = "right", 
        legend.text = element_text(size=12, face="bold"),
        legend.title = element_text(size = 12, face = "bold"),
        axis.text.x=element_blank(),
        axis.ticks.x=element_blank(),
        axis.text = element_text(color = "black", size = 12, face = "bold"),
        axis.title = element_text(color = "black", size = 12, face = "bold"),
        plot.title = element_text(hjust = 0.5, size=14, face="bold"))
AmpHMG_GP
pdf("Resultados/AbundanciasAV2/PlotAmpHMG_GP.pdf", width=20, height=10)
AmpHMG_GP 
dev.off()
svg("Resultados/AbundanciasAV2/PlotAmpHMG_GP.svg", width=20, height=10)
AmpHMG_GP 
dev.off()

# Phylum
AmpHMG_P <- amp_heatmap(AV2G, 
            group_by = "SITE_ID", facet_by = "SITE_ID", plot_values = TRUE,
            tax_show = 15, tax_aggregate = "Phylum",
            # color_vector = c("lightblue3", "olivedrab3"),
            plot_colorscale = "sqrt", plot_legendbreaks = c(0, 1, 5, 10, 20, 35)) +
  labs(title="Relative abundance for Phylum")+
  theme(legend.position = "right", 
        legend.text = element_text(size=12, face="bold"),
        legend.title = element_text(size = 12, face = "bold"),
        axis.text.x=element_blank(),
        axis.ticks.x=element_blank(),
        axis.text = element_text(color = "black", size = 12, face = "bold"),
        axis.title = element_text(color = "black", size = 12, face = "bold"),
        plot.title = element_text(hjust = 0.5, size=14, face="bold"))
AmpHMG_P
pdf("Resultados/AbundanciasAV2/PlotAmpHMG_P.pdf", width=20, height=10)
AmpHMG_P 
dev.off()
svg("Resultados/AbundanciasAV2/PlotAmpHMG_P.svg", width=20, height=10)
AmpHMG_P 
dev.off()

# Género
AmpHMG_G <- amp_heatmap(AV2G, 
            group_by = "SITE_ID", facet_by = "SITE_ID", plot_values = TRUE,
            tax_show = 15, tax_aggregate = "Genus",
            # color_vector = c("lightblue3", "olivedrab3"),
            plot_colorscale = "sqrt", plot_legendbreaks = c(0, 1.0, 2.0, 4.0, 6.0, 8.0)) +
  labs(title="Relative abundance for Genus")+
  theme(legend.position = "right", 
        legend.text = element_text(size=12, face="bold"),
        legend.title = element_text(size = 12, face = "bold"),
        axis.text.x=element_blank(),
        axis.ticks.x=element_blank(),
        axis.text = element_text(color = "black", size = 12, face = "bold"),
        axis.title = element_text(color = "black", size = 12, face = "bold"),
        plot.title = element_text(hjust = 0.5, size=14, face="bold"))
AmpHMG_G
pdf("Resultados/AbundanciasAV2/PlotAmpHMG_G.pdf", width=20, height=10)
AmpHMG_G 
dev.off()
svg("Resultados/AbundanciasAV2/PlotAmpHMG_G.svg", width=20, height=10)
AmpHMG_G
dev.off()
```

A nivel de "phylum" el más abundante en los tres sitios es Actinobacteriota con porcentajes de 27 a 36 % seguido de Proteobacteria con porcentajes alrededor de 18 - 25 % y en tercer lugar Acidobacteria con porcentajes que van de 14 a 19 %. Respecto al género, son diferentes géneros quienes dominan en cada uno de los sitios, Solirubrobacter es más abundante en Ag1, Haliangium en Ag2 y Nocardioides en Ag3. 
También podemos realizar una visualización similar pero usando Box Plots.

```{r, include = TRUE, echo = TRUE, fig.pos = 'H', fig.dim = c(12,8), fig.align = "center", message=FALSE, fig.cap = 'Boxplot de calor a nivel de "*Phylum*" y/o "*Genus*"'}
# Version 1 - Phylum
# Phylum y Género
AmpBPP_PG <- amp_boxplot(AV2P, group_by = "SITE_ID", tax_show = 15, 
                        tax_aggregate = "Genus", tax_add = "Phylum",
                        adjust_zero = T, plot_log = T) +
  labs(title="Relative abundance for Phylum and genus")+
  theme(legend.position = "right", 
        legend.text = element_text(size=12, face="bold"),
        legend.title = element_text(size = 12, face = "bold"),
        axis.text.x=element_blank(),
        axis.ticks.x=element_blank(),
        axis.text = element_text(color = "black", size = 12, face = "bold"),
        axis.title = element_text(color = "black", size = 12, face = "bold"),
        plot.title = element_text(hjust = 0.5, size=14, face="bold")) +
  scale_fill_brewer(palette = "Set1") +
  scale_color_brewer(palette = "Set1")
AmpBPP_PG
pdf("Resultados/AbundanciasAV2/PlotAmpBPP_PG.pdf", width=20, height=10)
AmpBPP_PG
dev.off()
svg("Resultados/AbundanciasAV2/PlotAmpBPP_PG.svg", width=20, height=10)
AmpBPP_PG
dev.off()

# Phylum 
AmpBPP_P <- amp_boxplot(AV2P, group_by = "SITE_ID", tax_show = 15, 
                        tax_aggregate = "Phylum", adjust_zero = T, plot_log = T) +
  labs(title="Relative abundance for Phylum")+
  theme(legend.position = "right", 
        legend.text = element_text(size=12, face="bold"),
        legend.title = element_text(size = 12, face = "bold"),
        axis.text.x=element_blank(),
        axis.ticks.x=element_blank(),
        axis.text = element_text(color = "black", size = 12, face = "bold"),
        axis.title = element_text(color = "black", size = 12, face = "bold"),
        plot.title = element_text(hjust = 0.5, size=14, face="bold")) +
  scale_fill_brewer(palette = "Set1") +
  scale_color_brewer(palette = "Set1")
AmpBPP_P
pdf("Resultados/AbundanciasAV2/PlotAmpBPP_P.pdf", width=20, height=10)
AmpBPP_P
dev.off()
svg("Resultados/AbundanciasAV2/PlotAmpBPP_P.svg", width=20, height=10)
AmpBPP_P
dev.off()

# Género
AmpBPP_G <- amp_boxplot(AV2P, group_by = "SITE_ID", tax_show = 15, 
                        tax_aggregate = "Genus", adjust_zero = T, plot_log = T) +
  labs(title="Relative abundance for Genus")+
  theme(legend.position = "right", 
        legend.text = element_text(size=12, face="bold"),
        legend.title = element_text(size = 12, face = "bold"),
        axis.text.x=element_blank(),
        axis.ticks.x=element_blank(),
        axis.text = element_text(color = "black", size = 12, face = "bold"),
        axis.title = element_text(color = "black", size = 12, face = "bold"),
        plot.title = element_text(hjust = 0.5, size=14, face="bold")) +
  scale_fill_brewer(palette = "Set1") +
  scale_color_brewer(palette = "Set1")
AmpBPP_G
pdf("Resultados/AbundanciasAV2/PlotAmpBPP_G.pdf", width=20, height=10)
AmpBPP_G
dev.off()
svg("Resultados/AbundanciasAV2/PlotAmpBPP_G.svg", width=20, height=10)
AmpBPP_G
dev.off()

# Version 2 - Genus
# Phylum y Género
AmpBPG_PG <- amp_boxplot(AV2G, group_by = "SITE_ID", tax_show = 15, 
                        tax_aggregate = "Genus", tax_add = "Phylum",
                        adjust_zero = T, plot_log = T) +
  labs(title="Relative abundance for Phylum and genus")+
  theme(legend.position = "right", 
        legend.text = element_text(size=12, face="bold"),
        legend.title = element_text(size = 12, face = "bold"),
        axis.text.x=element_blank(),
        axis.ticks.x=element_blank(),
        axis.text = element_text(color = "black", size = 12, face = "bold"),
        axis.title = element_text(color = "black", size = 12, face = "bold"),
        plot.title = element_text(hjust = 0.5, size=14, face="bold")) +
  scale_fill_brewer(palette = "Set1") +
  scale_color_brewer(palette = "Set1")
AmpBPG_PG
pdf("Resultados/AbundanciasAV2/PlotAmpBPG_PG.pdf", width=20, height=10)
AmpBPG_PG
dev.off()
svg("Resultados/AbundanciasAV2/PlotAmpBPG_PG.svg", width=20, height=10)
AmpBPG_PG
dev.off()

# Phylum 
AmpBPG_P <- amp_boxplot(AV2G, group_by = "SITE_ID", tax_show = 15, 
                        tax_aggregate = "Phylum", adjust_zero = T, plot_log = T) +
  labs(title="Relative abundance for Phylum")+
  theme(legend.position = "right", 
        legend.text = element_text(size=12, face="bold"),
        legend.title = element_text(size = 12, face = "bold"),
        axis.text.x=element_blank(),
        axis.ticks.x=element_blank(),
        axis.text = element_text(color = "black", size = 12, face = "bold"),
        axis.title = element_text(color = "black", size = 12, face = "bold"),
        plot.title = element_text(hjust = 0.5, size=14, face="bold")) +
  scale_fill_brewer(palette = "Set1") +
  scale_color_brewer(palette = "Set1")
AmpBPG_P
pdf("Resultados/AbundanciasAV2/PlotAmpBPG_P.pdf", width=20, height=10)
AmpBPG_P
dev.off()
svg("Resultados/AbundanciasAV2/PlotAmpBPG_P.svg", width=20, height=10)
AmpBPG_P
dev.off()

# Género
AmpBPG_G <- amp_boxplot(AV2G, group_by = "SITE_ID", tax_show = 15, 
                        tax_aggregate = "Genus", adjust_zero = T, plot_log = T) +
  labs(title="Relative abundance for Genus")+
  theme(legend.position = "right", 
        legend.text = element_text(size=12, face="bold"),
        legend.title = element_text(size = 12, face = "bold"),
        axis.text.x=element_blank(),
        axis.ticks.x=element_blank(),
        axis.text = element_text(color = "black", size = 12, face = "bold"),
        axis.title = element_text(color = "black", size = 12, face = "bold"),
        plot.title = element_text(hjust = 0.5, size=14, face="bold")) +
  scale_fill_brewer(palette = "Set1") +
  scale_color_brewer(palette = "Set1")
AmpBPG_G
pdf("Resultados/AbundanciasAV2/PlotAmpBPG_G.pdf", width=20, height=10)
AmpBPG_G
dev.off()
svg("Resultados/AbundanciasAV2/PlotAmpBPG_G.svg", width=20, height=10)
AmpBPG_G
dev.off()
```

Veamos ahora si es que algunos de estos microorganismos están compartidos entre todas las muestras. Para esto debemos calcular el core microbiome o el conjunto de taxa compartidas entre un cierto umbral porcentual de muestras y de prevalencia intra-muestra.

```{r, include = TRUE, echo = TRUE, fig.pos = 'H', fig.dim = c(12,8), fig.align = "center", message=FALSE, fig.cap = 'Plotcore a nivel de "*Phylum*" y/o "*Genus*"'}
# Version 1 - Phylum
AmpCoreP <- amp_core(AV2P, group_by = "SITE_ID", core_pct = 90, margin_plots = "xy",
         margin_plot_values_size = 3, widths = c(3, 1), heights = c(1, 3))
AmpCoreP
pdf("Resultados/AbundanciasAV2/PlotAmpCoreP.pdf", width=20, height=10)
AmpCoreP
dev.off()
svg("Resultados/AbundanciasAV2/PlotAmpCoreP.svg", width=20, height=10)
AmpCoreP
dev.off()

# Version 2 - Genus
AmpCoreG <- amp_core(AV2G, group_by = "SITE_ID", core_pct = 90, margin_plots = "xy",
         margin_plot_values_size = 3, widths = c(3, 1), heights = c(1, 3))
AmpCoreG
pdf("Resultados/AbundanciasAV2/PlotAmpCoreG.pdf", width=20, height=10)
AmpCoreG
dev.off()
svg("Resultados/AbundanciasAV2/PlotAmpCoreG.svg", width=20, height=10)
AmpCoreG
dev.off()
```

Y visto de otra manera en un diagrama de Venn.

```{r, include = TRUE, echo = TRUE, fig.pos = 'H', fig.dim = c(12,8), fig.align = "center", message=FALSE, fig.cap = 'Diagrama de Venn del Core taxonómico de cada zona'}
# cut_a % OTUs que debajo de esta abundancia se excluyen
# cut_f % OTUs que superior a este es la frecuencia que consideran el núcleo

# Version 1 - Phylum
AmpVennP <- amp_venn(AV2P, group_by = "SITE_ID", cut_a = 0.10, cut_f = 20, text_size = 4)
AmpVennP
pdf("Resultados/AbundanciasAV2/PlotAmpVennP.pdf", width=20, height=10)
AmpVennP
dev.off()
svg("Resultados/AbundanciasAV2/PlotAmpVennP.svg", width=20, height=10)
AmpVennP
dev.off()

# Version 2 - Genus
AmpVennG <- amp_venn(AV2G, group_by = "SITE_ID", cut_a = 0.10, cut_f = 20, text_size = 4)
AmpVennG
pdf("Resultados/AbundanciasAV2/PlotAmpVennG.pdf", width=20, height=10)
AmpVennG
dev.off()
svg("Resultados/AbundanciasAV2/PlotAmpVennG.svg", width=20, height=10)
AmpVennG
dev.off()
```

# Pheatmap

Para obtener los taxones dominantes, solo mantendremos las OTU cuyas lecturas sean mayor a 100 de manera abosluta o que estén presentes en un porcentaje mayor a 1 % de lecturas relativas
Es necesario que nuestro objeto phyloseq contenga la tabla de "**otu_table**" la siguiente estructura 
- Filas con OTUs 
- Columnas con Muestras

```{r, message = FALSE, warning = FALSE}
# Version 1 - Phylum
PhyloP <- Phylo_P
head(PhyloP@otu_table@.Data) # Ya está como la queremos
summary(PhyloP@otu_table@.Data) # Resumen estadístico

# Version 2 - Genus
PhyloG <- Phylo_G
head(PhyloG@otu_table@.Data) # Ya está como la queremos
summary(PhyloG@otu_table@.Data) # Resumen estadístico
```

Debido a que el análisis a nivel de "Specie" no es tan confiable, nos quedamos a nivel de género y además esto hace que los del mismo género los una en uno solo

```{r, message = FALSE, warning = FALSE}
# Version 1 - Phylum
# Cortamos los OTUs a nivel de GENUS
PhyloseqP <- tax_glom(PhyloP,taxrank = rank_names(PhyloP)[6]) 
summary(PhyloseqP@otu_table@.Data)

# Version 2 - Genus
# Cortamos los OTUs a nivel de GENUS
PhyloseqG <- tax_glom(PhyloG,taxrank = rank_names(PhyloG)[6]) 
summary(PhyloseqG@otu_table@.Data)

# AQUÍ SE VUELVEN IGUALES LA VERSION 1 Y 2
```

De aquí en adelante, trabajamos con valores relativos y con valores absolutos

```{r, message = FALSE, warning = FALSE}
# Version 1 - Phylum
# Absolutos
# Filtramos aquellos géneros que tienen una media mínima de 25000 lecturas absolutas
psd.abs.100P <- filter_taxa(PhyloseqP, function(x) mean(x) > 25000.0, TRUE)

# Relativos
psd.relP <- transform_sample_counts(PhyloseqP, function(x) x*100 / sum(x))
# Filtramos aquellos géneros que tiene al menos un 1.5 % de lecturas relativas 
psd.rel.1P <- filter_taxa(psd.relP, function(x) mean(x) > 1.5, TRUE)

# Version 2 - Genus
# Absolutos
# Filtramos aquellos géneros que tienen una media mínima de 25000 lecturas absolutas
psd.abs.100G <- filter_taxa(PhyloseqG, function(x) mean(x) > 25000.0, TRUE)

# Relativos
psd.relG <- transform_sample_counts(PhyloseqG, function(x) x*100 / sum(x))
# Filtramos aquellos géneros que tiene al menos un 1.5 % de lecturas relativas 
psd.rel.1G <- filter_taxa(psd.relG, function(x) mean(x) > 1.5, TRUE)
```

El paquete pheatmap necesista un dataframe como entrada, asi que haremos unos desde el objeto phyloseq

```{r, message = FALSE, warning = FALSE}
# Version 1 - Phylum
#Absolutos
psd.abs.100P
psd.abs.dfP <- as.data.frame(psd.abs.100P@otu_table@.Data)
dim(psd.abs.dfP)
rownames(psd.abs.dfP) <- make.names(psd.abs.100P@tax_table@.Data[,6], unique = T)
str(psd.abs.dfP)

#Relativos
psd.rel.1P
psd.rel.dfP <- as.data.frame(psd.rel.1P@otu_table@.Data)
dim(psd.rel.dfP)
rownames(psd.rel.dfP) <- make.names(psd.rel.1P@tax_table@.Data[,6], unique = T)
str(psd.rel.dfP)

# Version 2 - Genus
#Absolutos
psd.abs.100G
psd.abs.dfG <- as.data.frame(psd.abs.100G@otu_table@.Data)
dim(psd.abs.dfG)
rownames(psd.abs.dfG) <- make.names(psd.abs.100G@tax_table@.Data[,6], unique = T)
str(psd.abs.dfG)

#Relativos
psd.rel.1G
psd.rel.dfG <- as.data.frame(psd.rel.1G@otu_table@.Data)
dim(psd.rel.dfG)
rownames(psd.rel.dfG) <- make.names(psd.rel.1G@tax_table@.Data[,6], unique = T)
str(psd.rel.dfG)
```

Ahora, necesitamos un nuevo marco de datos donde asignaremos los metadatos que queremos visualizar en el pheatmap

```{r, message = FALSE, warning = FALSE}
meta <- data.frame(row.names = rownames(metadata))
#meta$ID <- ID=metadata$ID
#meta$pH <- metadata$pH
#meta$N_Total <- metadata$N_TOTAL
#meta$P_Olsen <- metadata$P_OLSEN
#meta$Organic <- metadata$ORGANIC
meta$Site <- metadata$SITE_ID
str(meta)
```

Tambien generaremos una lista de colores

```{r, message = FALSE, warning = FALSE}
# Colores del metadatos
Color <- list(#ID=c("Ag2_Sep17"="antiquewhite", "Ag3_Sep17"="cadetblue1",
                  #    "Ag1_Sep17"="chartreuse", "Ag3_Sep18"="azure4", 
                  #    "Ag3_Jun19"="coral", "Ag2_Sep19"="bisque3",
                  #    "Ag2_Sep18"="bisque3", "Ag3_Sep19"="darkcyan",
                  #    "Ag1_Sep18"="darkmagenta", "Ag1_Sep19"="deepskyblue3"),
                 #Year = c("2017"="deepskyblue3", "2018"="indianred4", "2019"="purple4"),
                 #pH=c("6.7"="#bababa", "6.1"="brown4", "6.2"="#377eb8"),
                 #N_Total = c("0.22"="darkolivegreen", "0.29"="#984ea3", "0.36"="darkgoldenrod3"),
                 #P_Oolse = c("13.5"="darkred", "4.0"="deeppink4", "29.6"="aquamarine4"),
                 #Organic = c("13.5"="darkseagreen4", "24.2"="gold4", "12.0"="gray"),
                 Site = c("Ag1"="lightseagreen", "Ag2"="midnightblue", "Ag3"="mediumvioletred"))
# Color Pheatmap
ColorHPM <- c("#ffffff","#fff7fb","#ece2f0","#d0d1e6","#a6bddb","#67a9cf","#3690c0",
                    "#02818a","#016c59","#014636")
```

Corremos pheatmap

```{r, include = TRUE, echo = TRUE, fig.pos = 'H', fig.dim = c(12,8), fig.align = "center", message=FALSE, fig.cap = 'Mapas de calor usando Pheatmap con valores absolutos y valores relativos.'}
# Version 1 - Phylum
# Aboslutos
PHMap.AbsP <- pheatmap(main = "Absolute values at the taxonomic level of Genus", 
                      psd.abs.dfP, color = ColorHPM, cluster_cols = TRUE, 
                      cutree_cols = 3, cutree_rows = 4, border_color ="#000000",
                      annotation_col = meta, annotation_colors = Color)
PHMap.AbsP
pdf("Resultados/PlotPHMap.Abs_P.pdf", width=20, height=10)
PHMap.AbsP
dev.off()
svg("Resultados/PlotPHMap.Abs_P.svg", width=20, height=10)
PHMap.AbsP
dev.off()

# Relativos
PHMap.RelP <- pheatmap(main = "Relative values at the taxonomic level of Genus",
                      psd.rel.dfP, color = ColorHPM, cluster_cols = TRUE, 
                      cutree_cols = 3, cutree_rows = 4, border_color ="#000000",
                      annotation_col = meta, annotation_colors = Color)
PHMap.RelP
pdf("Resultados/PlotPHMap.Rel_P.pdf", width=20, height=10)
PHMap.RelP
dev.off()
svg("Resultados/PlotPHMap.Rel_P.svg", width=20, height=10)
PHMap.RelP
dev.off()

# Version 2 - Genus
# Aboslutos
PHMap.AbsG <- pheatmap(main = "Absolute values at the taxonomic level of Genus", 
                      psd.abs.dfG, color = ColorHPM, cluster_cols = TRUE, 
                      cutree_cols = 3, cutree_rows = 4, border_color ="#000000",
                      annotation_col = meta, annotation_colors = Color)
PHMap.AbsG
pdf("Resultados/PlotPHMap.Abs_G.pdf", width=20, height=10)
PHMap.AbsG
dev.off()
svg("Resultados/PlotPHMap.Abs_G.svg", width=20, height=10)
PHMap.AbsG
dev.off()

# Relativos
PHMap.RelG <- pheatmap(main = "Relative values at the taxonomic level of Genus",
                      psd.rel.dfG, color = ColorHPM, cluster_cols = TRUE, 
                      cutree_cols = 3, cutree_rows = 4, border_color ="#000000",
                      annotation_col = meta, annotation_colors = Color)
PHMap.RelG
pdf("Resultados/PlotPHMap.Rel_G.pdf", width=20, height=10)
PHMap.RelG
dev.off()
svg("Resultados/PlotPHMap.Rel_G.svg", width=20, height=10)
PHMap.RelG
dev.off()
```

# Otros gráficos

Comenzamos desde el objeto merged_metagenomes

```{r, message = FALSE, warning = FALSE}
#Con esto nos dice cuántos datos vacios hay, en este caso serán todos aquellos que aparezcan como TRUE
summary(merged_metagenomes@tax_table@.Data== "") # Hay 1337 NAs
# Generamos un objeto `merged_metagenomes` sin taxa´s que tengan 0 reads
merged_metagenomes <- prune_taxa(taxa_sums(merged_metagenomes) > 0, merged_metagenomes)
# Actualizamos la variable merged_metagenomes indicando que se incluya todo lo diferente (!=) a vacio "", para la variable "Genus"
Phylo_P <- subset_taxa(merged_metagenomes, Phylum != "")
Phylo_G <- subset_taxa(merged_metagenomes, Genus != "")
# Resumen
summary(Phylo_P@tax_table@.Data== "") # Ya no hay ninguno
summary(Phylo_G@tax_table@.Data== "") # Ya no hay ninguno
# Cortamos a cierto nivel taxonómico
Phylum <- tax_glom(physeq = Phylo_P, taxrank = 'Phylum', NArm = F)
Genus <- tax_glom(physeq = Phylo_G, taxrank = 'Genus', NArm = F)
# Transformamos a valores relativos
Phylum_R <- transform_sample_counts(Phylum, function(x) x*100 / sum(x))
Genus_R <- transform_sample_counts(Genus, function(x) x*100 / sum(x))

# psmelt permite generar un data.frame a partir de un objeto de phyloseq

# DataFrame Absolutos
Phylum_A_DF <- psmelt(Phylum)
Genus_A_DF <- psmelt(Genus)
# Convertimos a tipo letra
Phylum_A_DF$Phylum <- as.character(Phylum_A_DF$Phylum) 
Genus_A_DF$Genus <- as.character(Genus_A_DF$Genus)
Genus_A_DF$Family <- as.character(Genus_A_DF$Family)
# Renombramos
Phylum_A_DF$Phylum[Phylum_A_DF$Abundance < 10000] <- "Phylum < 10000 abundance"
Genus_A_DF$Phylum[Genus_A_DF$Abundance < 10000] <- "Phylum < 10000 abundance"
Genus_A_DF$Family[Genus_A_DF$Abundance < 25000] <- "Family < 25000 abundance"
Genus_A_DF$Genus[Genus_A_DF$Abundance < 25000] <- "Genus < 25000 abundance"
# Quitamos 
# Phylum_A_DF <- filter(Phylum_A_DF, Phylum_A_DF$Phylum != "Phylum < 10000 abundance") 
# Genus_A_DF <- filter(Genus_A_DF, Genus_A_DF$Phylum != "Phylum < 10000 abundance")
# Genus_A_DF <- filter(Genus_A_DF, Genus_A_DF$Family != "Family < 25000 abundance")
# Genus_A_DF <- filter(Genus_A_DF, Genus_A_DF$Genus != "Genus < 25000 abundance")

# DataFrame Relativos
Phylum_R_DF <- psmelt(Phylum_R)
Genus_R_DF <- psmelt(Genus_R)
# Convertimos a tipo letra
Phylum_R_DF$Phylum <- as.character(Phylum_R_DF$Phylum) 
Genus_R_DF$Genus <- as.character(Genus_R_DF$Genus)
Genus_R_DF$Family <- as.character(Genus_R_DF$Family)
# Renombramos
Phylum_R_DF$Phylum[Phylum_R_DF$Abundance < 0.5] <- "Phylum < 0.5% abundance"
Genus_R_DF$Phylum[Genus_R_DF$Abundance < 0.5] <- "Phylum < 0.5% abundance"
Genus_R_DF$Family[Genus_R_DF$Abundance < 1.5] <- "Family < 1.5% abundance"
Genus_R_DF$Genus[Genus_R_DF$Abundance < 1.5] <- "Genus < 1.5% abundance"
# Quitamos 
# Phylum_R_DF <- filter(Phylum_R_DF, Phylum_R_DF$Phylum != "Phylum < 0.5% abundance")
# Genus_R_DF <- filter(Genus_R_DF, Genus_R_DF$Phylum != "Phylum < 0.5% abundance")
# Genus_R_DF <- filter(Genus_R_DF, Genus_R_DF$Family != "Family < 1.5% abundance")
# Genus_R_DF <- filter(Genus_R_DF, Genus_R_DF$Genus != "Genus < 1.5% abundance")
```

Graficamos la abundancia a diferente nivel taxonómico

```{r, include = TRUE, echo = TRUE, fig.pos = 'H', fig.dim = c(12,8), fig.align = "center", message=FALSE, fig.cap = 'Gráficos de abundancia a nivel taxonómico *Phylum*.'}
Taxon <- c("Phylum")
# Version 1 - Phylum
# Absoluto
plot.a2 <- ggplot(data = Phylum_A_DF, aes(x = SITE_ID, y = Abundance, fill = SITE_ID)) +
  # geom_bar(aes(), stat = "identity", position = "stack") + 
  geom_boxplot() +
  theme_classic() +
  labs(x = "Site", y = "Absolute abundance",
       title = "Absolute abundance of analyzed samples") +
  theme(legend.position = "right", 
        legend.text = element_text(size=12, face="bold"),
        legend.title = element_text(size = 12, face = "bold"),
        axis.text = element_text(color = "black", size = 12, face = "bold"),
        axis.title = element_text(color = "black", size = 12, face = "bold"),
        axis.text.x = element_text(angle = 90, vjust = 0.5, hjust = 1),
        plot.title = element_text(hjust = 0.5, size = 14, face = "bold"))+
  facet_grid(. ~ Phylum_A_DF[,Taxon])
print(plot.a2)
pdf(paste0("Resultados/PlotAbunAbs", Taxon, "_P.pdf"), width=20, height=10)
print(plot.a2)
dev.off()
svg(paste0("Resultados/PlotAbunAbs", Taxon, "_P.svg"), width=20, height=10)
print(plot.a2)
dev.off()

# Relativo
plot.r2 <- ggplot(data = Phylum_R_DF, aes(x = SITE_ID, y = Abundance, fill = SITE_ID)) + 
  # geom_bar(aes(), stat = "identity", position = "fill") + 
  geom_boxplot() +
  theme_classic() + 
  labs(x = "Site", y = "Relative abundance",
       title = "Relative abundance of analyzed samples") +
  theme(legend.position = "right", 
    legend.text = element_text(size=12, face="bold"),
    legend.title = element_text(size = 12, face = "bold"),
    axis.text = element_text(color = "black", size = 12, face = "bold"),
    axis.title = element_text(color = "black", size = 12, face = "bold"),
    axis.text.x = element_text(angle = 90, vjust = 0.5, hjust = 1),
    plot.title = element_text(hjust = 0.5, size = 14, face = "bold")) +
  facet_grid(. ~ Phylum_R_DF[,Taxon])
print(plot.r2)
pdf(paste0("Resultados/PlotAbunRel", Taxon, "_P.pdf"), width=20, height=10)
print(plot.r2)
dev.off()
svg(paste0("Resultados/PlotAbunRel", Taxon, "_P.svg"), width=20, height=10)
print(plot.r2)
dev.off()

# Version 2 - Genus
# Absoluto
plot.a <- ggplot(data = Genus_A_DF, aes(x = SITE_ID, y = Abundance, fill = SITE_ID)) +
  # geom_bar(aes(), stat = "identity", position = "stack") + 
  geom_boxplot() +
  theme_classic() +
  labs(x = "Site", y = "Absolute abundance",
       title = "Absolute abundance of analyzed samples") +
  theme(legend.position = "right", 
        legend.text = element_text(size=12, face="bold"),
        legend.title = element_text(size = 12, face = "bold"),
        axis.text = element_text(color = "black", size = 12, face = "bold"),
        axis.title = element_text(color = "black", size = 12, face = "bold"),
        axis.text.x = element_text(angle = 90, vjust = 0.5, hjust = 1),
        plot.title = element_text(hjust = 0.5, size = 14, face = "bold"))+
  facet_grid(. ~ Genus_A_DF[,Taxon])
print(plot.a)
pdf(paste0("Resultados/PlotAbunAbs", Taxon, "_G.pdf"), width=20, height=10)
print(plot.a)
dev.off()
svg(paste0("Resultados/PlotAbunAbs", Taxon, "_G.svg"), width=20, height=10)
print(plot.a)
dev.off()
# Relativo
plot.r <- ggplot(data = Genus_R_DF, aes(x = SITE_ID, y = Abundance, fill = SITE_ID)) + 
  # geom_bar(stat = "identity", position = "stack") + 
  # geom_bar(stat = "identity", position = "dodge") +
  geom_boxplot() +
  theme_classic() + 
  labs(x = "Site", y = "Relative abundance",
       title = "Relative abundance of analyzed samples") +
  theme(legend.position = "right", 
    legend.text = element_text(size=12, face="bold"),
    legend.title = element_text(size = 12, face = "bold"),
    axis.text = element_text(color = "black", size = 12, face = "bold"),
    axis.title = element_text(color = "black", size = 12, face = "bold"),
    axis.text.x = element_text(angle = 90, vjust = 0.5, hjust = 1),
    plot.title = element_text(hjust = 0.5, size = 14, face = "bold")) +
  facet_grid(. ~ Genus_R_DF[,Taxon])
  # facet_grid(. ~ SITE_ID)
print(plot.r)
pdf(paste0("Resultados/PlotAbunRel", Taxon, "_G.pdf"), width=20, height=10)
print(plot.r)
dev.off()
svg(paste0("Resultados/PlotAbunRel", Taxon, "_G.svg"), width=20, height=10)
print(plot.r)
dev.off()
```


```{r, include = TRUE, echo = TRUE, fig.pos = 'H', fig.dim = c(12,8), fig.align = "center", message=FALSE, fig.cap = 'Gráficos de abundancia a nivel taxonómico *Family*.'}
Taxon <- c("Family")

# Version 1 - Phylum
# No se puede porque solo hay hasta Phylum

# Version 2 - Genus
# Absoluto
plot.a3 <- ggplot(data = Genus_A_DF, aes(x = SITE_ID, y = Abundance, fill = SITE_ID)) +
  # geom_bar(aes(), stat = "identity", position = "stack") + 
  geom_boxplot() +
  theme_classic() +
  labs(x = "Site", y = "Absolute abundance",
       title = "Absolute abundance of analyzed samples") +
  theme(legend.position = "right", 
        legend.text = element_text(size=12, face="bold"),
        legend.title = element_text(size = 12, face = "bold"),
        axis.text = element_text(color = "black", size = 12, face = "bold"),
        axis.title = element_text(color = "black", size = 12, face = "bold"),
        axis.text.x = element_text(angle = 90, vjust = 0.5, hjust = 1),
        plot.title = element_text(hjust = 0.5, size = 14, face = "bold"))+
  facet_grid(. ~ Genus_A_DF[,Taxon])
print(plot.a3)
pdf(paste0("Resultados/PlotAbunAbs", Taxon, "_G.pdf"), width=20, height=10)
print(plot.a3)
dev.off()
svg(paste0("Resultados/PlotAbunAbs", Taxon, "_G.svg"), width=20, height=10)
print(plot.a3)
dev.off()

# Relativo
plot.r3 <- ggplot(data = Genus_R_DF, aes(x = SITE_ID, y = Abundance, fill = SITE_ID)) + 
  # geom_bar(aes(), stat = "identity", position = "fill") + 
  geom_boxplot() +
  theme_classic() + 
  labs(x = "Site", y = "Relative abundance",
       title = "Relative abundance of analyzed samples") +
  theme(legend.position = "right", 
    legend.text = element_text(size=12, face="bold"),
    legend.title = element_text(size = 12, face = "bold"),
    axis.text = element_text(color = "black", size = 12, face = "bold"),
    axis.title = element_text(color = "black", size = 12, face = "bold"),
    axis.text.x = element_text(angle = 90, vjust = 0.5, hjust = 1),
    plot.title = element_text(hjust = 0.5, size = 14, face = "bold")) +
  facet_grid(. ~ Genus_R_DF[,Taxon])
print(plot.r3)
pdf(paste0("Resultados/PlotAbunRel", Taxon, "_G.pdf"), width=20, height=10)
print(plot.r3)
dev.off()
svg(paste0("Resultados/PlotAbunRel", Taxon, "_G.svg"), width=20, height=10)
print(plot.r3)
dev.off()
```


```{r, include = TRUE, echo = TRUE, fig.pos = 'H', fig.dim = c(12,8), fig.align = "center", message=FALSE, fig.cap = 'Gráficos de abundancia a nivel taxonómico *Genus*.'}
Taxon <- c("Genus")

# Version 1 - Phylum
# No se puede porque solo hay hasta Phylum

# Version 2 - Genus
# Absoluto
plot.a4 <- ggplot(data = Genus_A_DF, aes(x = SITE_ID, y = Abundance, fill = SITE_ID)) +
  # geom_bar(aes(), stat = "identity", position = "stack") + 
  geom_boxplot() +
  theme_classic() +
  labs(x = "Site", y = "Absolute abundance",
       title = "Absolute abundance of analyzed samples") +
  theme(legend.position = "right", 
        legend.text = element_text(size=12, face="bold"),
        legend.title = element_text(size = 12, face = "bold"),
        axis.text = element_text(color = "black", size = 12, face = "bold"),
        axis.title = element_text(color = "black", size = 12, face = "bold"),
        axis.text.x = element_text(angle = 90, vjust = 0.5, hjust = 1),
        plot.title = element_text(hjust = 0.5, size = 14, face = "bold"))+
  facet_grid(. ~ Genus_A_DF[,Taxon])
print(plot.a4)
pdf(paste0("Resultados/PlotAbunAbs", Taxon, "_G.pdf"), width=20, height=10)
print(plot.a4)
dev.off()
svg(paste0("Resultados/PlotAbunAbs", Taxon, "_G.svg"), width=20, height=10)
print(plot.a4)
dev.off()

# Relativo
plot.r4 <- ggplot(data = Genus_R_DF, aes(x = SITE_ID, y = Abundance, fill = SITE_ID)) + 
  # geom_bar(aes(), stat = "identity", position = "fill") + 
  geom_boxplot() +
  theme_classic() + 
  labs(x = "Site", y = "Relative abundance",
       title = "Relative abundance of analyzed samples") +
  theme(legend.position = "right", 
    legend.text = element_text(size=12, face="bold"),
    legend.title = element_text(size = 12, face = "bold"),
    axis.text = element_text(color = "black", size = 12, face = "bold"),
    axis.title = element_text(color = "black", size = 12, face = "bold"),
    axis.text.x = element_text(angle = 90, vjust = 0.5, hjust = 1),
    plot.title = element_text(hjust = 0.5, size = 14, face = "bold")) +
  facet_grid(. ~ Genus_R_DF[,Taxon])
print(plot.r4)
pdf(paste0("Resultados/PlotAbunRel", Taxon, "_G.pdf"), width=20, height=10)
print(plot.r4)
dev.off()
svg(paste0("Resultados/PlotAbunRel", Taxon, "_G.svg"), width=20, height=10)
print(plot.r4)
dev.off()
```


# Análisis exploratorio de datos de microbiomas

Trabajamos a partir del objeto phyloseq

```{r}
physeq <- merged_metagenomes2
```

Alfa diversidad

```{r}
# Alfa deversidad
plot_richness(physeq, x = "SITE_ID", color = "SITE_ID")
```

Abundancias

```{r}
# Abundancias
plot_bar(physeq, fill = "SITE_ID")

# Nos da el nombre de los taxones top 5
TopNGenus <- names(sort(taxa_sums(physeq), TRUE)[1:5])
# Generamos un objeto phyloseq con solo los 5 taxa que escogimos
Top5Genus <- prune_taxa(TopNGenus, physeq)
# Graficamos
plot_bar(Top5Genus, fill = "SITE_ID")
plot_bar(Top5Genus, fill = "SITE_ID", facet_grid = ~SITE_ID)
#Abundancias relativas
top_5_relativo <- transform_sample_counts(Top5Genus, function(x) x/sum(x)*100)
#Grafico de barras con abundancias relativas
plot_bar(top_5_relativo, fill="SITE_ID")
plot_bar(top_5_relativo, fill="SITE_ID", facet_grid = ~SITE_ID)

#Convertimos a dataframe
top_5_relativo_df <- psmelt(top_5_relativo)
#Damos formato como caracter y factor a los OTU
top_5_relativo_df$OTU <- as.character(top_5_relativo_df$OTU)
top_5_relativo_df$OTU <- as.factor(top_5_relativo_df$OTU)

#Convertimos a factor las muestras, no fue necesario determinar los niveles, ya los
#detecta como tal
top_5_relativo_df$Sample <- as.factor(top_5_relativo_df$Sample)

#definimos paleta de colores por niveles de OTU
OTU_colors<- brewer.pal(length(levels(top_5_relativo_df$OTU)),"Dark2")
#especificamos los aes de ggplot
global_rel_plot<-ggplot(top_5_relativo_df, aes(x=Sample, y=Abundance, fill=OTU)) +
  geom_bar(aes(), stat="identity", position="stack") +
  scale_fill_manual(values=OTU_colors) +
  labs(x= "Sample", y = "Relative abundance") +
  facet_grid(~SITE_ID, scales = "free_x") +
  ggtitle("Relative abundance by Groups") +
  theme(axis.title = element_text(size = 14), 
        axis.text.x = element_text(size = 5), 
        plot.title = element_text(size = 20))

global_rel_plot
```

Gráficos de mapa de calor

```{r}
# Nos da el nombre de los taxones top 5
TopNGenus <- names(sort(taxa_sums(physeq), TRUE)[1:5])
# Generamos un objeto phyloseq con solo los 5 taxa que escogimos
Top5Genus <- prune_taxa(TopNGenus, physeq)
# Graficamos
plot_heatmap(Top5Genus)
plot_heatmap(top_5_relativo)
# Método NMDS y distancia de Bray-Curtis
p <- plot_heatmap(Top5Genus, "NMDS", "bray")
p
plot_heatmap(Top5Genus, "NMDS", "bray", low="#000033", high="#CCFF66")
plot_heatmap(Top5Genus, "NMDS", "bray", low="#000033", high="#FF3300")
plot_heatmap(Top5Genus, "NMDS", "bray", low="#000033", high="#66CCFF")
plot_heatmap(Top5Genus, "NMDS", "bray", low="#66CCFF", high="#000033", na.value="white")
# Método de PCoA y distancia de Bray-Curtis
plot_heatmap(Top5Genus, "PCoA", "bray")
```

Gráfico de redes

```{r}
set.seed(123)
# Hacemos una gráfica a partir de el objeto phyloseq
ig <- make_network(physeq, max.dist = 0.55)
# Graficamos
plot_network(ig, physeq, color="SITE_ID", shape="SITE_ID")
# Graficamos sin necesidad de hacer el objeto anterior
plot_net(physeq, maxdist = .3, color = "SITE_ID", shape="SITE_ID")
```

# Agrupamiento

```{r}
abund_table <- t(physeq@otu_table@.Data)
abund_table_norm <- decostand(abund_table, "normalize")
bc_dist <- vegdist(abund_table_norm , method = "bray")

# Sencillo
cluster_single <- hclust (bc_dist, method = 'single')
plot(cluster_single)
# Completo
cluster_complete <- hclust (bc_dist, method = 'complete')
plot(cluster_complete)
# Promedio
cluster_average <- hclust (bc_dist, method = 'average')
plot(cluster_average)
# Mínima de Ward
cluster_ward <- hclust (bc_dist, method = 'ward.D2')
plot(cluster_ward)
# Todos juntos
# Correrlo en consola para visualizarlo mejor
par (mfrow = c(2,2))
plot(cluster_single)
plot(cluster_complete)
plot(cluster_average)
plot(cluster_ward)
par (mfrow = c(1,1))
```

Mismos gráficos usando el paquete *factorextra*
Mapa de calor

```{r}
fviz_dist(dist.obj = bc_dist, lab_size = 8)
set.seed(12345)
```

Dendogramas

```{r}
# Sencilla
hc_single <- hclust(d=bc_dist, method = "single")
fviz_dend(x = hc_single, k=3,
cex = 0.7,
main = "",
xlab = "Samples",
ylab = "Distance",
sub = "",
horiz = TRUE)+
geom_hline(yintercept = 0.05, linetype = "dashed")

# Completa
hc_complete <- hclust(d=bc_dist, method = "complete")
fviz_dend(x = hc_complete, k=3,
cex = 0.7,
main = "",
xlab = "Samples",
ylab = "Distance",
sub = "",horiz = TRUE)+
geom_hline(yintercept = 0.05, linetype = "dashed")

# Ward
hc_ward <- hclust(d=bc_dist, method = "ward.D2")
fviz_dend(x = hc_ward, k=3,
cex = 0.7,
main = "",
xlab = "Samples",
ylab = "Distance",
sub = "",
horiz = TRUE)+
geom_hline(yintercept = 0.05, linetype = "dashed")

# Promedio
hc_average <- hclust(d=bc_dist, method = "average")
fviz_dend(x = hc_average, k=3,
cex = 0.7,
main = "",
xlab = "Samples",
ylab = "Distance",
sub = "",
horiz = TRUE) +
geom_hline(yintercept = 0.05, linetype = "dashed")
```

# Ordenación

Lo vamos aplicar para todos los OTUs y para los Top 10

```{r}
Top10 <- names(sort(taxa_sums(physeq), TRUE)[1:10])
# Generamos un objeto phyloseq con solo los 5 taxa que escogimos
Top10Genus <- prune_taxa(Top10, physeq)
Abund10 <- Top10Genus@otu_table@.Data
```

## Análisis de Componentes Principales

### Todos

```{r}
# Tabla de metadatos
meta_table <- MetaShotgun
# Estandarizamos la abundancia de los datos
stand_abund_table <- decostand(abund_table, method = "total")
PCA <- rda(stand_abund_table)
PCA
# Con el siguiente código podemos pedir los valores de los eigenvalores.
eig <- PCA$CA$eig
eig
# Variación total
sum(apply(stand_abund_table, 2, var))
# Otra manera de visualizar
head(summary(PCA))
# variables (species) tienen la mayor correlación absoluta al primer y segundo eje:
head(sort(abs(PCA$CA$v[,1]),decreasing = TRUE))
head(sort(abs(PCA$CA$v[,2]),decreasing = TRUE))

# Diagramas utilizando la función biplot(). 
# La opción de visualización “species” es la etiqueta del paquete vegan para OTUs/taxa. 
# Por defecto es “sites” (etiqueta para muestras).
biplot(PCA, display = 'species', type = c("text"))
#Mismo biplot con etiquetas
biplot(PCA, display = c('sites','species'), type=c("text","points"))
ordiplot(PCA, display = "sites", type = "text")
```

### Top10

```{r}
# Tabla de metadatos
meta_table <- MetaShotgun
# Estandarizamos la abundancia de los datos
stand_abund_table <- decostand(Abund10, method = "total")
PCA <- rda(stand_abund_table)
PCA
# Con el siguiente código podemos pedir los valores de los eigenvalores.
eig <- PCA$CA$eig
eig
# Variación total
sum(apply(stand_abund_table, 2, var))
# Otra manera de visualizar
head(summary(PCA))
# variables (species) tienen la mayor correlación absoluta al primer y segundo eje:
head(sort(abs(PCA$CA$v[,1]),decreasing = TRUE))
head(sort(abs(PCA$CA$v[,2]),decreasing = TRUE))

# Diagramas utilizando la función biplot(). 
# La opción de visualización “species” es la etiqueta del paquete vegan para OTUs/taxa. 
# Por defecto es “sites” (etiqueta para muestras).
biplot(PCA, display = 'species', type = c("text"))
#Mismo biplot con etiquetas
biplot(PCA, display = c('sites','species'), type=c("text","text"))
ordiplot(PCA, display = "sites", type = "text")
```

## Análisis de coordenadas principales (PCoA)

### Todos

```{r}
bc_dist <-vegdist(abund_table, "bray")
PCoA <- cmdscale(bc_dist, eig = TRUE, k = 2)
PCoA
# Variación explicada primer eje
explainedvar1 <- round(PCoA$eig[1] / sum(PCoA$eig), 2) * 100
explainedvar1
# Variación explicada segundo eje
explainedvar2 <- round(PCoA$eig[2] / sum(PCoA$eig), 2) * 100
explainedvar2
# Suma
sum_eig <- sum(explainedvar1, explainedvar2)
sum_eig
```

Criterios de evaluación

```{r}
# Correr todo junto
# Definir los parametros del plot
par(mar = c(5, 5, 1, 2) + 0.1)
# Fraficar eigenvalores
plot(PCoA$eig, xlab = "PCoA", ylab = "Eigenvalue",
las = 1, cex.lab = 1.5, pch = 16)
# Añadir expextación del criterio de Kaiser-Guttman y el modelo Broken Stick
abline(h = mean(PCoA$eig), lty = 2, lwd = 2, col = "blue")
b_stick <- bstick(8, sum(PCoA$eig))
lines(1:8, b_stick, type = "l", lty = 4, lwd = 2, col = "red")
# Añadir legendas
legend("topright", legend = c("Avg Eigenvalue", "Broken-Stick"),
lty = c(2, 4), bty = "n", col = c("blue", "red"))
```

Gráfico

```{r}
# Correr todo junto
# Definir parámetros
par(mar = c(5, 5, 1, 2) + 0.1)
# Initiate Plot
plot(PCoA$points[ ,1], PCoA$points[ ,2], ylim = c(-0.5, 0.5),
xlab = paste("PCoA 1 (", explainedvar1, " %)", sep = ""),
ylab = paste("PCoA 2 (", explainedvar2, " %)", sep = ""),
pch = 5, cex = 1.0, type = "n", cex.lab = 1.0, cex.axis = 1.2, axes = FALSE)
# Añadir ejes
axis(side = 1, labels = T, lwd.ticks = 2, cex.axis = 1.2, las = 1)
axis(side = 2, labels = T, lwd.ticks = 2, cex.axis = 1.2, las = 1)
abline(h = 0, v = 0, lty = 3)
box(lwd = 2)
# Añadir puntos y texto
points(PCoA$points[ ,1], PCoA$points[ ,2],
pch = 19, cex = 3, bg = "blue", col = "blue")
text(PCoA$points[ ,1], PCoA$points[ ,2],
labels = row.names(PCoA$points))
```

```{r}
# Correr todo junto
# Definir parámetros
par(mar = c(5, 5, 1, 2) + 0.1)
# Inicializar el plot
plot(PCoA$points[ ,1], PCoA$points[ ,2], ylim = c(-0.5, 0.5),
xlab = paste("PCoA 1 (", explainedvar1, " %)", sep = ""),
ylab = paste("PCoA 2 (", explainedvar2, " %)", sep = ""),
pch = 5, cex = 1.0, type = "n", cex.lab = 1.0, cex.axis = 1.2, axes = FALSE)
# Añadir ejes
axis(side = 1, labels = T, lwd.ticks = 2, cex.axis = 1.2, las = 1)
axis(side = 2, labels = T, lwd.ticks = 2, cex.axis = 1.2, las = 1)
abline(h = 0, v = 0, lty = 3)
box(lwd = 2)
# Añadir puntos y etiquetas
points(PCoA$points[ ,1], PCoA$points[ ,2],
pch = 19, cex = 3, bg = "blue", col = "blue")
text(PCoA$points[ ,1], PCoA$points[ ,2],
labels = row.names(PCoA$points))
CalakmulREL <- abund_table
for(i in 1:nrow(abund_table)){
CalakmulREL[i, ] = abund_table[i, ] / sum(abund_table[i, ])
}
# Calcular y añadir el score de las especies
PCoA <- add.spec.scores(PCoA,CalakmulREL,method = "pcoa.scores",Rscale=TRUE,scaling=1, multi=1)
text(PCoA$cproj[ ,1], PCoA $cproj[ ,2],
labels = row.names(PCoA$cproj),cex=0.5, col = "blue")
```

```{r}
genus_corr <- add.spec.scores(PCoA, CalakmulREL, method = "cor.scores")$cproj
corrcut <- 0.8 #definir el cutoff  
import_genus <- genus_corr[abs(genus_corr[, 1]) >= corrcut | abs(genus_corr[, 2]) >= corrcut, ]
# Los 12 géneros importantes con correlación mayor o igual a 0,8 
# a lo largo de los ejes PCoA se imprimen a continuación:
import_genus[complete.cases(import_genus),] %>%
kbl(booktabs = TRUE, align = "c",
caption = "Géneros más importantes con correlación mayor o igual a 0.8" ) %>%
kable_styling(position = "center",
latex_options = c("hold_position", "striped"),
font_size = 7)
```

```{r}
# Correr todo junto
# Definir parámetros
par(mar = c(5, 5, 1, 2) + 0.1)
# Inicializar el plot
plot(PCoA$points[ ,1], PCoA$points[ ,2], ylim = c(-0.5, 0.5),
xlab = paste("PCoA 1 (", explainedvar1, " %)", sep = ""),
ylab = paste("PCoA 2 (", explainedvar2, " %)", sep = ""),
pch = 5, cex = 1.0, type = "n", cex.lab = 1.0, cex.axis = 1.2, axes = FALSE)
# Añadir ejes
axis(side = 1, labels = T, lwd.ticks = 2, cex.axis = 1.2, las = 1)
axis(side = 2, labels = T, lwd.ticks = 2, cex.axis = 1.2, las = 1)
abline(h = 0, v = 0, lty = 3)
box(lwd = 2)
# Añadir puntos y etiquetas
points(PCoA$points[ ,1], PCoA$points[ ,2],
pch = 19, cex = 3, bg = "blue", col = "blue")
text(PCoA$points[ ,1], PCoA$points[ ,2],
labels = row.names(PCoA$points))
CalakmulREL <- abund_table
for(i in 1:nrow(abund_table)){
CalakmulREL[i, ] = abund_table[i, ] / sum(abund_table[i, ])
}
# Calcular y añadir el score de las especies
PCoA <- add.spec.scores(PCoA,CalakmulREL,method = "pcoa.scores",Rscale=TRUE,scaling=1, multi=1)
text(PCoA$cproj[ ,1], PCoA $cproj[ ,2],
labels = row.names(PCoA$cproj),cex=0.5, col = "blue")
genus_corr <- add.spec.scores(PCoA, CalakmulREL, method = "cor.scores")$cproj
corrcut <- 0.7 # definir el cutoff
import_genus <- genus_corr[abs(genus_corr[, 1]) >= corrcut | abs(genus_corr[, 2]) >= corrcut, ]
# Código para los generos con un p-valor<0.05
fit <- envfit(PCoA, CalakmulREL, perm = 999)
plot(fit, p.max = 0.05, cex=0.5, col = "red")

```

### Top10

```{r}
bc_dist <- vegdist(Abund10, "bray")
PCoA <- cmdscale(bc_dist, eig = TRUE, k = 2)
PCoA
# Variación explicada primer eje
explainedvar1 <- round(PCoA$eig[1] / sum(PCoA$eig), 2) * 100
explainedvar1
# Variación explicada segundo eje
explainedvar2 <- round(PCoA$eig[2] / sum(PCoA$eig), 2) * 100
explainedvar2
# Suma
sum_eig <- sum(explainedvar1, explainedvar2)
sum_eig
```

Criterios de evaluación

```{r}
# Correr todo junto
# Definir los parametros del plot
par(mar = c(5, 5, 1, 2) + 0.1)
# Fraficar eigenvalores
plot(PCoA$eig, xlab = "PCoA", ylab = "Eigenvalue",
las = 1, cex.lab = 1.5, pch = 16)
# Añadir expextación del criterio de Kaiser-Guttman y el modelo Broken Stick
abline(h = mean(PCoA$eig), lty = 2, lwd = 2, col = "blue")
b_stick <- bstick(8, sum(PCoA$eig))
lines(1:8, b_stick, type = "l", lty = 4, lwd = 2, col = "red")
# Añadir legendas
legend("topright", legend = c("Avg Eigenvalue", "Broken-Stick"),
lty = c(2, 4), bty = "n", col = c("blue", "red"))
```

Gráfico

```{r}
# Correr todo junto
# Definir parámetros
par(mar = c(5, 5, 1, 2) + 0.1)
# Initiate Plot
plot(PCoA$points[ ,1], PCoA$points[ ,2], ylim = c(-0.5, 0.5),
xlab = paste("PCoA 1 (", explainedvar1, " %)", sep = ""),
ylab = paste("PCoA 2 (", explainedvar2, " %)", sep = ""),
pch = 5, cex = 1.0, type = "n", cex.lab = 1.0, cex.axis = 1.2, axes = FALSE)
# Añadir ejes
axis(side = 1, labels = T, lwd.ticks = 2, cex.axis = 1.2, las = 1)
axis(side = 2, labels = T, lwd.ticks = 2, cex.axis = 1.2, las = 1)
abline(h = 0, v = 0, lty = 3)
box(lwd = 2)
# Añadir puntos y texto
points(PCoA$points[ ,1], PCoA$points[ ,2],
pch = 19, cex = 3, bg = "blue", col = "blue")
text(PCoA$points[ ,1], PCoA$points[ ,2],
labels = row.names(PCoA$points))
```

```{r}
# Correr todo junto
# Definir parámetros
par(mar = c(5, 5, 1, 2) + 0.1)
# Inicializar el plot
plot(PCoA$points[ ,1], PCoA$points[ ,2], ylim = c(-0.5, 0.5),
xlab = paste("PCoA 1 (", explainedvar1, " %)", sep = ""),
ylab = paste("PCoA 2 (", explainedvar2, " %)", sep = ""),
pch = 5, cex = 1.0, type = "n", cex.lab = 1.0, cex.axis = 1.2, axes = FALSE)
# Añadir ejes
axis(side = 1, labels = T, lwd.ticks = 2, cex.axis = 1.2, las = 1)
axis(side = 2, labels = T, lwd.ticks = 2, cex.axis = 1.2, las = 1)
abline(h = 0, v = 0, lty = 3)
box(lwd = 2)
# Añadir puntos y etiquetas
points(PCoA$points[ ,1], PCoA$points[ ,2],
pch = 19, cex = 3, bg = "blue", col = "blue")
text(PCoA$points[ ,1], PCoA$points[ ,2],
labels = row.names(PCoA$points))
CalakmulREL <- Abund10
for(i in 1:nrow(Abund10)){
CalakmulREL[i, ] = Abund10[i, ] / sum(Abund10[i, ])
}
# Calcular y añadir el score de las especies
PCoA <- add.spec.scores(PCoA,CalakmulREL,method = "pcoa.scores",Rscale=TRUE,scaling=1, multi=1)
text(PCoA$cproj[ ,1], PCoA $cproj[ ,2],
labels = row.names(PCoA$cproj),cex=0.5, col = "blue")
```

```{r}
genus_corr <- add.spec.scores(PCoA, CalakmulREL, method = "cor.scores")$cproj
corrcut <- 0.8 #definir el cutoff  
import_genus <- genus_corr[abs(genus_corr[, 1]) >= corrcut | abs(genus_corr[, 2]) >= corrcut, ]
# Los 12 géneros importantes con correlación mayor o igual a 0,8 
# a lo largo de los ejes PCoA se imprimen a continuación:
import_genus[complete.cases(import_genus),] %>%
kbl(booktabs = TRUE, align = "c",
caption = "Géneros más importantes con correlación mayor o igual a 0.8" ) %>%
kable_styling(position = "center",
latex_options = c("hold_position", "striped"),
font_size = 7)
```

```{r}
# Correr todo junto
# Definir parámetros
par(mar = c(5, 5, 1, 2) + 0.1)
# Inicializar el plot
plot(PCoA$points[ ,1], PCoA$points[ ,2], ylim = c(-0.5, 0.5),
xlab = paste("PCoA 1 (", explainedvar1, " %)", sep = ""),
ylab = paste("PCoA 2 (", explainedvar2, " %)", sep = ""),
pch = 5, cex = 1.0, type = "n", cex.lab = 1.0, cex.axis = 1.2, axes = FALSE)
# Añadir ejes
axis(side = 1, labels = T, lwd.ticks = 2, cex.axis = 1.2, las = 1)
axis(side = 2, labels = T, lwd.ticks = 2, cex.axis = 1.2, las = 1)
abline(h = 0, v = 0, lty = 3)
box(lwd = 2)
# Añadir puntos y etiquetas
points(PCoA$points[ ,1], PCoA$points[ ,2],
pch = 19, cex = 2, bg = "blue", col = "blue")
text(PCoA$points[ ,1], PCoA$points[ ,2],
labels = row.names(PCoA$points))
CalakmulREL <- Abund10
for(i in 1:nrow(Abund10)){
CalakmulREL[i, ] = Abund10[i, ] / sum(Abund10[i, ])
}
# Calcular y añadir el score de las especies
PCoA <- add.spec.scores(PCoA,CalakmulREL,method = "pcoa.scores",Rscale=TRUE,scaling=1, multi=1)
text(PCoA$cproj[ ,1], PCoA $cproj[ ,2],
labels = row.names(PCoA$cproj),cex=0.5, col = "blue")
genus_corr <- add.spec.scores(PCoA, CalakmulREL, method = "cor.scores")$cproj
corrcut <- 0.7 # definir el cutoff
import_genus <- genus_corr[abs(genus_corr[, 1]) >= corrcut | abs(genus_corr[, 2]) >= corrcut, ]
# Código para los generos con un p-valor<0.05
fit <- envfit(PCoA, CalakmulREL, perm = 999)
plot(fit, p.max = 0.05, cex=0.5, col = "red")
```



## Escalamiento multidimensional no métrico (NMDS)

### Todos

```{r}
bc_nmds <- metaMDS(abund_table, dist = "bray")
bc_nmds
# Graficamos
ordiplot (bc_nmds, type = 't')
ordiplot(bc_nmds, display = "sites", type = "text")
par (mfrow = c(1,2))
stressplot (bc_nmds)
plot (bc_nmds, display = 'sites', type = 't', main = 'Goodness of fit')
points (bc_nmds, display = 'sites', cex = goodness (bc_nmds)*300)
```

### Top10

```{r}
bc_nmds <- metaMDS(Abund10, dist = "bray")
bc_nmds
# Graficamos
ordiplot (bc_nmds, type = 't')
ordiplot(bc_nmds, display = "sites", type = "text")
par (mfrow = c(1,2))
stressplot (bc_nmds)
plot (bc_nmds, display = 'sites', type = 't', main = 'Goodness of fit')
points (bc_nmds, display = 'sites', cex = goodness (bc_nmds)*300)
```


## Análisis de correspondencia

### Todos

```{r}
Calakmul_genus_cca <- cca(abund_table)
Calakmul_genus_cca
plot(Calakmul_genus_cca, display="sites")
plot(Calakmul_genus_cca, display="sites", type="p")
ordiplot(Calakmul_genus_cca)
```

```{r}
evplot <- function(ev)
{# Broken stick model (MacArthur 1957)
n <- length(ev)
bsm <- data.frame(j=seq(1:n), p=0)
bsm$p[1] <- 1/n
for (i in 2:n) bsm$p[i] <- bsm$p[i-1] + (1/(n + 1 - i))
bsm$p <- 100*bsm$p/n
# Graficar eigenvalores y porcentaje de varianza en cada eje
op <- par(mfrow=c(2,1))
barplot(ev, main="Eigenvalues", col="bisque", las=2)
abline(h=mean(ev), col="red")
legend("topright", "Average eigenvalue", lwd=1, col=2, bty="n")
barplot(t(cbind(100*ev/sum(ev), bsm$p[n:1])), beside=TRUE,
main=" % variation", col=c("bisque",2), las=2)
legend("topright", c(" % eigenvalue", "Broken stick model"),
pch=15, col=c("bisque",2), bty="n")
par(op)
}
# Plot de eigenvalores y porcentaje de varianza en cada eje
ev <- Calakmul_genus_cca$CA$eig

evplot(ev)
```

### Top10

```{r}
Calakmul_genus_cca <- cca(Abund10)
Calakmul_genus_cca
plot(Calakmul_genus_cca, display="sites")
plot(Calakmul_genus_cca, display="sites", type="p")
ordiplot(Calakmul_genus_cca, type = "text") 
ordiplot(Calakmul_genus_cca) 
```

```{r}
evplot <- function(ev)
{# Broken stick model (MacArthur 1957)
n <- length(ev)
bsm <- data.frame(j=seq(1:n), p=0)
bsm$p[1] <- 1/n
for (i in 2:n) bsm$p[i] <- bsm$p[i-1] + (1/(n + 1 - i))
bsm$p <- 100*bsm$p/n
# Graficar eigenvalores y porcentaje de varianza en cada eje
op <- par(mfrow=c(2,1))
barplot(ev, main="Eigenvalues", col="bisque", las=2)
abline(h=mean(ev), col="red")
legend("topright", "Average eigenvalue", lwd=1, col=2, bty="n")
barplot(t(cbind(100*ev/sum(ev), bsm$p[n:1])), beside=TRUE,
main=" % variation", col=c("bisque",2), las=2)
legend("topright", c(" % eigenvalue", "Broken stick model"),
pch=15, col=c("bisque",2), bty="n")
par(op)
}
# Plot de eigenvalores y porcentaje de varianza en cada eje
ev <- Calakmul_genus_cca$CA$eig

evplot(ev)
```

